---
title: "Predykcja cen akcji spółki PZU oraz korelacja z czynnikimi gospodarczymi"
subtitle: "Analiza i prognozowanie wielowymiarowego szeregu czasowego"
author:
  - name: "Maciej Kuchcik"
  - name: "Andrzej Szuwald"
    affiliation:
      - "Uniwersytet Ekonomiczny w Katowicach"
      - "Analiza zjawisk dynamicznych"
title-block-banner: true
format:
  html:
    output-file: "wybor_tematu.html"
    code-fold: true
    other-links: false
    code-block-bg: true
    code-block-border-left: "#666666"
    theme:
      light: [flatly,arrow]
      dark: [darkly,dark]
    toc: true
    embed-resources: true
    respect-user-color-scheme: true
    include-in-header:
      text: |
        <style>
          .quarto-color-scheme-toggle {
            position: fixed !important;
            top: 20px;
            right: 20px;
            z-index: 1000; /* Keeps it on top of all text and elements */
            background: rgba(255, 255, 255, 0.8); /* Slight background so text doesn't clash */
            padding: 5px 10px;
            border-radius: 5px;
            box-shadow: 0 2px 5px rgba(0,0,0,0.1);
          }
          /* Adjust background for dark mode compatibility */
          .quarto-dark .quarto-color-scheme-toggle {
            background: rgba(33, 33, 33, 0.8);
          }
        </style>
  pdf:
    toc: true
    bibliography: bibliografia.bib
    csl: apa.csl
    number-sections: true
    colorlinks: true
    pdf-engine: xelatex
    documentclass: scrartcl
    papersize: letter
    lof: false
    mainfont: "Times New Roman"
    sansfont: "Times New Roman"
    header-includes:
      - \addtokomafont{disposition}{\rmfamily}
      - \addtokomafont{caption}{\rmfamily}
      - \addtokomafont{captionlabel}{\rmfamily}
      - \usepackage{etoolbox}
      - \usepackage{fancyhdr}
      - \pretocmd{\section}{\clearpage}{}{}
      - \let\oldlistoffigures\listoffigures
      - \renewcommand{\listoffigures}{{\rmfamily\oldlistoffigures}}
      - \KOMAoptions{listof=totoc}
      - \usepackage{hyperref}
      - \hypersetup{linkcolor=black, urlcolor=black, citecolor=black}
      - \pagestyle{fancy}
      - \fancyhf{}
      - \fancyfoot[R]{\thepage}
      - \renewcommand{\headrulewidth}{0pt}
      - \fancypagestyle{plain}{\fancyhf{}\fancyfoot[R]{\thepage}\renewcommand{\headrulewidth}{0pt}}
      - \AtBeginDocument{\thispagestyle{empty}\setcounter{page}{0}}
      - \fancypagestyle{empty}{\fancyhf{}\renewcommand{\headrulewidth}{0pt}}
      - \fancypagestyle{plain}{\fancyhf{}\renewcommand{\headrulewidth}{0pt}}
date: "`r Sys.Date()`"
published-title: "DATA"
lang: pl
---

# Inicjalizacja {.unnumbered}

W tej części ładowane są biblioteki oraz inicjalizowane są zmienne.

Zmienna $FORMAT$ jest flagą, która wskazuje jaki silnik został wykorzystany
podczas renderowania. Wykorzystane jest to podczas tworzenia wykresów. Język
R wtedy decyduje, czy wyrenderować wersję internetową (HTML: grafy 
interaktywne, zmieniające kolor w zależności od motywu), 
lub dokumentową (PDF: stałe zdjęcia).

```{r}
#| code-fold: TRUE
#| code-summary: "Import bibliotek"
#| echo: true
#| results: "hide"
#| warning: false
#| message: false
if (!require("quantmod")) install.packages("quantmod")
library(quantmod)
library(ggplot2)
if (!require("readxl")) install.packages("readxl")
library(readxl)
if (!require("tseries")) install.packages("tseries")
library(tseries)

if (!require("highcharter")) install.packages("highcharter")
library("highcharter")
options(highcharter.lang = list(
    months = c("Styczeń", "Luty", "Marzec", "Kwiecień", "Maj", "Czerwiec", 
               "Lipiec", "Sierpień", "Wrzesień", "Październik", 
               "Listopad", "Grudzień"),
    shortMonths = c("Sty", "Lut", "Mar", "Kwi", "Maj", "Cze", 
                    "Lip", "Sie", "Wrz", "Paź", "Lis", "Gru"),
    weekdays = c("Niedziela", "Poniedziałek", "Wtorek", "Środa", "Czwartek", 
                 "Piątek", "Sobota"),
    shortWeekdays = c("Nie", "Pon", "Wto", "Śro", "Czw", "Pią", "Sob"),
    rangeSelectorFrom = "Od",
    rangeSelectorTo = "Do",
    rangeSelectorZoom = "Zakres",
    loading = "Ładowanie..."
  )
)

FORMAT<-knitr::pandoc_to()
if (is.null(FORMAT)) {
  FORMAT <- "html"
}
```


```{r}
rysuj_rdzen <- function(dane_ts, tytul, etykieta_y, kolory) {
  plot(dane_ts, xlab = "Rok", ylab = etykieta_y, 
       main = tytul, col = kolory$linia, lwd = 2)
  grid(col = kolory$siatka)
  
  start_zagrozenia <- 2020 + (3 - 1) / 12
  koniec_zagrozenia <- 2023 + (6 - 1) / 12
  
  rect(start_zagrozenia, par("usr")[3], koniec_zagrozenia, par("usr")[4], 
       col = rgb(1, 0, 0, 0.12), border = NA)
  
  legend("topleft", legend = "COVID", fill = rgb(1, 0, 0, 0.12), 
         border = NA, bty = "n")
}

rysuj_makro_wykres <- function(dane_ts, tytul, etykieta_y, format = "pdf") {
  # Zawsze: jasna
  jasne_kolory <- list(linia = "royalblue", siatka = "#cccccc")
  par(bg = "white", col.axis = "black", col.lab = "black", col.main = "black", fg = "black")
  rysuj_rdzen(dane_ts, ifelse(format == "html", tytul, ""), etykieta_y, jasne_kolory)
  
  # HTML: rysujemy też wersję ciemną
  if (format == "html") {
    par(bg = "#222222", col.axis = "#dddddd", col.lab = "#dddddd", 
        col.main = "#dddddd", fg = "#dddddd")
    ciemne_kolory <- list(linia = "#6baed6", siatka = "#444444")
    rysuj_rdzen(dane_ts, tytul, etykieta_y, ciemne_kolory)
    
    # Reset po HTML
    par(bg = "white", col.axis = "black", col.lab = "black", col.main = "black", fg = "black")
  }
}
```




# Wstęp

## Cel
W tym projekcie porównamy różne metody predykcji akcji giełdowych spółki 
**PZU** (Powszechny Zakład Ubezpieczeń S.A.) oraz zbadamy wpływ dodania innych
zmiennych na jakość danych wyjściowych.

Badanie rozpocznie się od stworzenia modelu naiwnego (bazowego), do którego
porównywać się będą inne metryki. Model ten będzie zakładał, że 
$$
\text{predykowana cena} = \text{cena wczorajsza}
$$
Następnie zostana wykorzystane bardziej złożone funkcje jak $VAR$ czy $ARIMAX$
(*przez autoarime*), do których później dodatkowo zostaną dołożone kolejne
wymiary (np. dane o inflacji, stopie bezrobocia czy PKB) aby zweryfikować
wpływ danych makroekonomicznych.

## Dane

Dane giełdowe pobrane zostaną pobrane z biblioteki **quantmod** poprzez API
Yahoo Finance do GPW (Giełdy Papierów Wartościowych).

### Giełda PZU

```{r}
#| fig-cap: !expr "if (knitr::is_latex_output()) 'Wykres akcji spółki PZU' else NULL"
#| renderings: [light, dark]
pzu_raw<-getSymbols("PZU.WA", auto.assign = F)

if(FORMAT == "html"){
  p <- highchart(type = "stock")
  p <- hc_title(p, text = "Wykres akcji spółki PZU")
  p <- hc_add_series(p, pzu_raw, name = "Cena")
  p <- hc_navigator(p, enabled = TRUE)
  p <- hc_scrollbar(p, enabled = TRUE)
  
  p <- hc_yAxis(p, 
    min = 0, 
    max = max(Cl(pzu_raw))
  )
  
  p
}else{
  chartSeries(pzu_raw, 
    theme = chartTheme("white"), name = "")
}
```

### Wskaźniki makroekonomiczne

Wskaźniki makroekonomiczne zostały pobrane ze strony **GUS** 
(Główny Urząd Statystyczny) 
i pliku **Kwartalne wskaźniki makroekonomiczne** lub 
**Wybrane miesięczne wskaźniki makroekonomiczne** [(@gus_wskazniki_2026)]{.content-visible when-format="pdf"}.

 - PKB pobrano z danych kwartalnych z arkusza **RACHUNKI NARODOWE**.
 - Inflacje pobrano z danych miesięcznych z arkusza **WSKAŹNIKI CEN**.
 - Procentową stopę bezrobocia pobrano z danych miesięcznych z arkusza 
 **RYNEK PRACY**.
 
Te dane zostały następnie przerobione ręcznie do pliku **makro.xlsx** do 
arkuszy o odpowiednich nazwach.

```{r}
#| fig-cap: !expr "if (knitr::is_latex_output()) 'Produkt Krajowy Brutto Polski' else NULL"
#| renderings: [light, dark]
pkb_raw <- read_excel("makro.xlsx", sheet = "PKB")

rok<-as.numeric(format( min(as.Date(pkb_raw$DATA)), "%Y"))
kwartal<-(as.numeric(format( min(as.Date(pkb_raw$DATA)),"%m")) - 1) %/% 3 + 1

makro_ts <- ts(as.numeric(as.character(pkb_raw$WARTOŚĆ)), frequency = 4, start = c(rok, kwartal))
rysuj_makro_wykres(makro_ts/1000, "Produkt Krajowy Brutto Polski", "Wartość (mln zł)", FORMAT)
```
```{r}
#| fig-cap: !expr "if (knitr::is_latex_output()) 'Inflacja' else NULL"
#| renderings: [light, dark]
inflacja_raw <- read_excel("makro.xlsx", sheet = "Inflacja")

rok<-as.numeric(format( min(as.Date(inflacja_raw$DATA)), "%Y"))
miesiac<-as.numeric(format( min(as.Date(inflacja_raw$DATA)),"%m"))

inflacja_ts <- ts(as.numeric(as.character(inflacja_raw$WARTOŚĆ)), frequency = 12, start = c(rok, miesiac))
rysuj_makro_wykres(inflacja_ts - 100, "Inflacja", "Inflacja %", FORMAT)
```


```{r}
#| fig-cap: !expr "if (knitr::is_latex_output()) 'Procentowa stopa bezrobocia' else NULL"
#| renderings: [light, dark]
bezrobocie_raw <- read_excel("makro.xlsx", sheet = "Bezrobocie%")

rok<-as.numeric(format( min(as.Date(bezrobocie_raw$DATA)), "%Y"))
miesiac<-(as.numeric(format( min(as.Date(bezrobocie_raw$DATA)),"%m")) - 1)

bezrobocie_ts <- ts(as.numeric(as.character(bezrobocie_raw$WARTOŚĆ)), frequency = 12, start = c(rok, miesiac))
rysuj_makro_wykres(bezrobocie_ts, "Procentowa stopa bezrobocia", "% stopa bezrobocia", FORMAT)
```


::: {.content-visible when-format="pdf"}

# Bibliografia {.unnumbered}

:::

::: {#refs}
:::

```{=latex}
\renewcommand{\listfigurename}{Spis rysunków}
\listoffigures
```
