---
title: "Predykcja cen akcji spółki PZU oraz korelacja z czynnikimi gospodarczymi"
subtitle: "Analiza i prognozowanie wielowymiarowego szeregu czasowego"
author:
  - name: "Maciej Kuchcik"
  - name: "Andrzej Szuwald"
    affiliation:
      - "Uniwersytet Ekonomiczny w Katowicach"
      - "Analiza zjawisk dynamicznych"
title-block-banner: true
format:
  html:
    output-file: "wybor_tematu.html"
    code-fold: true
    other-links: false
    code-block-bg: true
    code-block-border-left: "#666666"
    theme:
      light: [flatly,arrow]
      dark: [darkly,dark]
    toc: true
    toc-depth: 5
    toc-expand: 5
    embed-resources: true
    respect-user-color-scheme: true
    include-in-header:
      text: |
        <style>
          .quarto-color-scheme-toggle {
            position: fixed !important;
            top: 20px;
            right: 20px;
            z-index: 1000; /* Keeps it on top of all text and elements */
            background: rgba(255, 255, 255, 0.8); /* Slight background so text doesn't clash */
            padding: 5px 10px;
            border-radius: 5px;
            box-shadow: 0 2px 5px rgba(0,0,0,0.1);
          }
          /* Adjust background for dark mode compatibility */
          .quarto-dark .quarto-color-scheme-toggle {
            background: rgba(33, 33, 33, 0.8);
          }
        </style>
  pdf:
    toc: true
    bibliography: bibliografia.bib
    csl: apa.csl
    number-sections: true
    colorlinks: true
    pdf-engine: xelatex
    documentclass: scrartcl
    papersize: letter
    lof: false
    mainfont: "Times New Roman"
    sansfont: "Times New Roman"
    header-includes:
      - \addtokomafont{disposition}{\rmfamily}
      - \addtokomafont{caption}{\rmfamily}
      - \addtokomafont{captionlabel}{\rmfamily}
      - \usepackage{etoolbox}
      - \usepackage{fancyhdr}
      - \pretocmd{\section}{\clearpage}{}{}
      - \let\oldlistoffigures\listoffigures
      - \renewcommand{\listoffigures}{{\rmfamily\oldlistoffigures}}
      - \KOMAoptions{listof=totoc}
      - \usepackage{hyperref}
      - \hypersetup{linkcolor=black, urlcolor=black, citecolor=black}
      - \pagestyle{fancy}
      - \fancyhf{}
      - \fancyfoot[R]{\thepage}
      - \renewcommand{\headrulewidth}{0pt}
      - \fancypagestyle{plain}{\fancyhf{}\fancyfoot[R]{\thepage}\renewcommand{\headrulewidth}{0pt}}
      - \AtBeginDocument{\thispagestyle{empty}\setcounter{page}{0}}
      - \fancypagestyle{empty}{\fancyhf{}\renewcommand{\headrulewidth}{0pt}}
      - \fancypagestyle{plain}{\fancyhf{}\renewcommand{\headrulewidth}{0pt}}
date: "`r Sys.Date()`"
published-title: "DATA"
lang: pl
---

# Inicjalizacja {.unnumbered}

W tej części ładowane są biblioteki oraz inicjalizowane są zmienne.

Zmienna $FORMAT$ jest flagą, która wskazuje jaki silnik został wykorzystany podczas renderowania. Wykorzystane jest to podczas tworzenia wykresów. Język R wtedy decyduje, czy wyrenderować wersję internetową (HTML: grafy interaktywne, zmieniające kolor w zależności od motywu), lub dokumentową (PDF: stałe zdjęcia).

```{r}
#| code-fold: TRUE
#| code-summary: "Import bibliotek"
#| echo: true
#| results: "hide"
#| warning: false
#| message: false
if (!require("quantmod")) install.packages("quantmod")
library(quantmod)
library(ggplot2)
if (!require("readxl")) install.packages("readxl")
library(readxl)
if (!require("tseries")) install.packages("tseries")
library(tseries)
if (!require("highcharter")) install.packages("highcharter")
library("highcharter")
if (!require("forecast")) install.packages("forecast")
library(forecast)
#if (!require("midasr")) install.packages("midasr")
#library(midasr)
if (!require("vars")) install.packages("vars")
library(vars)

options(highcharter.lang = list(
    months = c("Styczeń", "Luty", "Marzec", "Kwiecień", "Maj", "Czerwiec", 
               "Lipiec", "Sierpień", "Wrzesień", "Październik", 
               "Listopad", "Grudzień"),
    shortMonths = c("Sty", "Lut", "Mar", "Kwi", "Maj", "Cze", 
                    "Lip", "Sie", "Wrz", "Paź", "Lis", "Gru"),
    weekdays = c("Niedziela", "Poniedziałek", "Wtorek", "Środa", "Czwartek", 
                 "Piątek", "Sobota"),
    shortWeekdays = c("Nie", "Pon", "Wto", "Śro", "Czw", "Pią", "Sob"),
    rangeSelectorFrom = "Od",
    rangeSelectorTo = "Do",
    rangeSelectorZoom = "Zakres",
    loading = "Ładowanie..."
  )
)

FORMAT<-knitr::pandoc_to()
if (is.null(FORMAT)) {
  FORMAT <- "html"
}
```

```{r}
#| code-summary: "Funkcja 'rysuj_rdzen'"
rysuj_rdzen <- function(dane_ts, tytul, etykieta_y, kolory) {
  plot(dane_ts, xlab = "Rok", ylab = etykieta_y, 
       main = tytul, col = kolory$linia, lwd = 2)
  grid(col = kolory$siatka)
  
  start_zagrozenia <- 2020 + (3 - 1) / 12
  koniec_zagrozenia <- 2023 + (6 - 1) / 12
  
  rect(start_zagrozenia, par("usr")[3], koniec_zagrozenia, par("usr")[4], 
       col = rgb(1, 0, 0, 0.12), border = NA)
  
  legend("topleft", legend = "COVID", fill = rgb(1, 0, 0, 0.12), 
         border = NA, bty = "n")
}

rysuj_makro_wykres <- function(dane_ts, tytul, etykieta_y, format = "pdf") {
  # Zawsze: jasna
  jasne_kolory <- list(linia = "royalblue", siatka = "#cccccc")
  par(bg = "white", col.axis = "black", col.lab = "black", 
      col.main = "black", fg = "black")
  rysuj_rdzen(dane_ts, ifelse(format == "html", tytul, ""),
              
              etykieta_y, jasne_kolory)
  
  # HTML: rysujemy też wersję ciemną
  if (format == "html") {
    par(bg = "#222222", col.axis = "#dddddd", col.lab = "#dddddd", 
        col.main = "#dddddd", fg = "#dddddd")
    ciemne_kolory <- list(linia = "#6baed6", siatka = "#444444")
    rysuj_rdzen(dane_ts, tytul, etykieta_y, ciemne_kolory)
    
    # Reset po HTML
    par(bg = "white", col.axis = "black", col.lab = "black", 
        col.main = "black", fg = "black")
  }
}
```

# Wstęp

## Cel {#cel}

W tym projekcie porównamy różne metody predykcji akcji giełdowych spółki **PZU** (Powszechny Zakład Ubezpieczeń S.A.) oraz zbadamy wpływ dodania innych zmiennych na jakość danych wyjściowych.

Badanie rozpocznie się od stworzenia modelu naiwnego (bazowego), do którego porównywać się będą inne metryki. Model ten będzie zakładał, że $$\text{predykowana cena} = \text{cena wczorajsza}$$ Następnie zostana wykorzystane bardziej złożone funkcje jak $VAR$ czy $ARIMAX$ (*przez autoarime*), do których później dodatkowo zostaną dołożone kolejne wymiary (np. dane o inflacji, stopie bezrobocia czy PKB) aby zweryfikować wpływ danych makroekonomicznych.

## Dane

Dane giełdowe pobrane zostaną pobrane z biblioteki **quantmod** poprzez API Yahoo Finance do GPW (Giełdy Papierów Wartościowych).

### Giełda PZU

```{r}
#| fig-cap: !expr "if (knitr::is_latex_output()) 'Wykres akcji spółki PZU' else NULL"
#| renderings: [light, dark]
#| code-summary: "Pobranie danych giełdowych"
# Autor: Maciej Kuchcik

pzu_raw<-getSymbols("PZU.WA", auto.assign = F)

if(FORMAT == "html"){
  p <- highchart(type = "stock")
  p <- hc_title(p, text = "Wykres akcji spółki PZU")
  p <- hc_add_series(p, pzu_raw, name = "Cena")
  p <- hc_navigator(p, enabled = TRUE)
  p <- hc_scrollbar(p, enabled = TRUE)
  
  p <- hc_yAxis(p, 
    min = 0, 
    max = max(Cl(pzu_raw))
  )
  
  p
}else{
  chartSeries(pzu_raw, 
    theme = chartTheme("white"), name = "")
}
```

### Wskaźniki makroekonomiczne

Wskaźniki makroekonomiczne zostały pobrane ze strony **GUS** (Główny Urząd Statystyczny) i pliku **Kwartalne wskaźniki makroekonomiczne** lub **Wybrane miesięczne wskaźniki makroekonomiczne** [(@gus_wskazniki_2026)]{.content-visible when-format="pdf"}.

- PKB pobrano z danych kwartalnych z arkusza **RACHUNKI NARODOWE**.
- Inflacje pobrano z danych miesięcznych z arkusza **WSKAŹNIKI CEN**.
- Procentową stopę bezrobocia pobrano z danych miesięcznych z arkusza **RYNEK PRACY**.

Te dane zostały następnie przerobione ręcznie do pliku **makro.xlsx** do arkuszy o odpowiednich nazwach.

```{r}
#| fig-cap: !expr "if (knitr::is_latex_output()) 'Produkt Krajowy Brutto Polski' else NULL"
#| renderings: [light, dark]
#| code-summary: "Pobranie danych o PKB"
# Autor: Maciej Kuchcik

pkb_raw <- read_excel("makro.xlsx", sheet = "PKB")

rok<-as.numeric(format( min(as.Date(pkb_raw$DATA)), "%Y"))
kwartal<-(as.numeric(format( min(as.Date(pkb_raw$DATA)),"%m")) - 1) %/% 3 + 1

pkb_ts <- ts(as.numeric(as.character(pkb_raw$WARTOŚĆ)), 
             frequency = 4, start = c(rok, kwartal))
rysuj_makro_wykres(pkb_ts/1000, "Produkt Krajowy Brutto Polski", 
                   "Wartość (mln zł)", FORMAT)
```

```{r}
#| fig-cap: !expr "if (knitr::is_latex_output()) 'Inflacja' else NULL"
#| renderings: [light, dark]
#| code-summary: "Pobranie danych o inflacji"
# Autor: Maciej Kuchcik

inflacja_raw <- read_excel("makro.xlsx", sheet = "Inflacja")

rok<-as.numeric(format( min(as.Date(inflacja_raw$DATA)), "%Y"))
miesiac<-as.numeric(format( min(as.Date(inflacja_raw$DATA)),"%m"))

inflacja_ts <- ts(as.numeric(as.character(inflacja_raw$WARTOŚĆ)), 
                  frequency = 12, start = c(rok, miesiac))
rysuj_makro_wykres(inflacja_ts - 100, "Inflacja", "Inflacja %", FORMAT)
```

```{r}
#| fig-cap: !expr "if (knitr::is_latex_output()) 'Procentowa stopa bezrobocia' else NULL"
#| renderings: [light, dark]
#| code-summary: "Pobranie danych o stopie bezrobocia"
# Autor: Maciej Kuchcik

bezrobocie_raw <- read_excel("makro.xlsx", sheet = "Bezrobocie%")

rok<-as.numeric(format( min(as.Date(bezrobocie_raw$DATA)), "%Y"))
miesiac<-(as.numeric(format( min(as.Date(bezrobocie_raw$DATA)),"%m")))

bezrobocie_ts <- ts(as.numeric(as.character(bezrobocie_raw$WARTOŚĆ)), 
                    frequency = 12, start = c(rok, miesiac))
rysuj_makro_wykres(
  bezrobocie_ts, "Procentowa stopa bezrobocia", "% stopa bezrobocia", FORMAT)
```

## Wyznaczenie wspólnego zakresu dat

Należy zbadać, czy wszystkie dane mają tą samą datę początkową i końcą. Jeżeli ich daty się różnią, należy skrócić wszystkie zbiory do największej z daty początkowych oraz najmniejszej z dat końcowych (biorąc pod uwagę różne częstotliwości).

```{r}
#| code-summary: "Analiza zakresów dat"
# Autor: Maciej Kuchcik

zbadaj_daty<-function(data_ts) {
  min_data <- start(data_ts)
  max_data <- end(data_ts)
  freq <- frequency(data_ts)
  
  freq_name <- switch(as.character(freq),
                      "1"  = "roczne",
                      "4"  = "kwartalne",
                      "12" = "miesięczne",
                      "52" = "tygodniowe",
                      "dzienne")


cat(sprintf(
  "Szereg czasowy '%s' trwa od %d-%02d do %d-%02d o częstotliwości: %s.",
              deparse(substitute(data_ts)), 
              min_data[1], min_data[2], 
              max_data[1], max_data[2], 
              freq_name), "\n")
}

cat(sprintf(
  "Dane giełdowe PZU obejmują zakres od %s do %s o częstotliwości: dzienne.",
            as.character(index(first(pzu_raw))), 
            as.character(index(last(pzu_raw)))), "\n")
zbadaj_daty(pkb_ts)
zbadaj_daty(bezrobocie_ts)
zbadaj_daty(inflacja_ts)
```

Początki: 2010-05-11, 2009-01, 2010-01, 2010-01.

- Najpóźniejszy start to **2010-05-11**. Ze względu na szereg kwartalny, musimy zaokrąglić to do najbliższego pełnego okresu: **2010-07-01** (początek trzeciego kwartału). 

Końce: 2026-06-12, 2025-01, 2026-04, 2026-04.

- Najwcześniejszy koniec to **2025-01**. Ze względu na to, że to szereg kwartalny, możemy brać daty aż do końca tego kwartału: **2025-03-31**.

```{r}
#| code-summary: "Wyfiltrowanie danych do dat"
# Autor: Maciej Kuchcik

przytnij_dane <- function(data) {
  start <- as.Date("2010-07-01")
  end   <- as.Date("2025-03-31")
  dane_xts <- as.xts(data)
  index(dane_xts) <- as.Date(index(dane_xts))
  window(dane_xts, start = start, end = end)
}

pkb_final        <- przytnij_dane(pkb_ts)
bezrobocie_final <- przytnij_dane(bezrobocie_ts)
inflacja_final   <- przytnij_dane(inflacja_ts)
pzu_final        <- przytnij_dane(pzu_raw)
```

## Synchronizacja danych
```{r}
#| code-summary: "Synchronizacja danych"
# Autor: Maciej Kuchcik

synchronizuj_z_gielda <- function(macro_xts, target_index) {
  # 1. merge z pustym (aby zachowac ilosc)
  # 2. wypelniamy locf, zeby zachowac ostatnia wartosc
  # 3. filtrjemy przez target (dni w gieldzie-nie dziala np w weekendy)
  return(na.locf(merge(macro_xts, xts(order.by = target_index)))[target_index])
}
index <- index(pzu_final)

pkb_daily        <- synchronizuj_z_gielda(pkb_final, index)
bezrobocie_daily <- synchronizuj_z_gielda(bezrobocie_final, index)
inflacja_daily   <- synchronizuj_z_gielda(inflacja_final, index)

c(nrow(pkb_daily), nrow(bezrobocie_daily), 
  nrow(inflacja_daily), nrow(pzu_final))
```

```{r}
#| code-summary: "Stworzenie wspólnej kolekcji"
# Autor: Maciej Kuchcik

all_data <- merge(pzu_final, pkb_daily, bezrobocie_daily, inflacja_daily)
names(all_data) <- c("PZU.WA.Open", "PZU.WA.High", "PZU.WA.Low", 
                     "PZU.WA.Close", "PZU.WA.Volume", "PZU.WA.Adjusted", 
                     "PKB", "Bezrobocie","Inflacja")
class(all_data)
head(all_data)
```

## Podział danych na zbiory treningowe, walidacyjne i testowe

Dane zostają podzielone chronologicznie na trzy rozłączne zbiory:

- **Treningowy (70%)** - estymacja modeli,
- **Walidacyjny (20%)** - strojenie i porównanie modeli,
- **Testowy (10%)** - ostateczna ocena jakości predykcji.

```{r}
#| code-summary: "Podział danych na 70-20-10%"
# Autor: Maciej Kuchcik

n <- nrow(all_data)

n_train <- floor(0.70 * n)
n_val   <- floor(0.20 * n)
n_test  <- n - n_train - n_val

all_data_train <- all_data[1:n_train, ]
all_data_val   <- all_data[(n_train + 1):(n_train + n_val), ]
all_data_test  <- all_data[(n_train + n_val + 1):n, ]

cat(sprintf(
  "Liczba obserwacji: %d
    Treningowy  (70%%): %d  (%s - %s)
    Walidacyjny (20%%): %d  (%s - %s)
    Testowy     (10%%): %d  (%s - %s)\n",
  n,
  nrow(all_data_train), as.character(index(first(all_data_train))), 
    as.character(index(last(all_data_train))),
  nrow(all_data_val),   as.character(index(first(all_data_val))),   
    as.character(index(last(all_data_val))),
  nrow(all_data_test),  as.character(index(first(all_data_test))),  
    as.character(index(last(all_data_test)))
))
```

# Analiza i predykcja

Ta częśc projektu zostanie pośwęcona ostatecznej prodekcji dziennych cen zamknięcia akcji spółki PZU wykorzystujac coraz to bardziej zaawansowane metody, by zweryfikować, które dane i jak najbardziej wpływają na jakoś danych wyjściowych. Zostanie zastosowana taka kolejność:

1.  **Model naiwny/bazowy:** $\text{predykcja} = \text{wartość wczorajsza}$. Wykorzystane zostaną tylko dane z cen zamknięcia (jeden wymiar, jedna częstotliwość).
2.  **Model ARIMA:** wykorzystana zostanie *autoarima* na cenach zamknięcia (jeden wymiar, jedna częstotliwość).
3.  **Model VAR A:** użyje funkcji *VAR* oraz pełnych danych giełdowych z cenami zamknięcia, wolumenem, cenami minimalnymi i maksymalnymi (kilka wymiarów, jedna częstotliwość).
4.  **Model VAR B:** do danych z **VAR A** dołożone zostaną dane makroekonomiczne (kilka wymiarów, jedna częstotliwość).

## Model naiwny

Jak opisano we [wstępie](#cel), model naiwny (czy też bazowy) będzie zakładał, że $$\text{predykowana cena} = \text{cena wczorajsza}$$ Będzie to model jednowymiarowy, korzystający tylko z cen zamknięcia i posłuży jako baseline (wartość porównawcza) do predykcji z innych modeli.

```{r}
#| fig-cap: !expr "if (knitr::is_latex_output()) 'Model naiwny - predykcja vs rzeczywistość (zbiór testowy)' else NULL"
#| renderings: [light, dark]
#| code-summary: "Wykres predykcji i błędów"
# Autor: Maciej Kuchcik

pzu_train <- all_data_train$PZU.WA.Close
pzu_val   <- all_data_val$PZU.WA.Close
pzu_test  <- all_data_test$PZU.WA.Close

pzu_test_pred<-lag(all_data$PZU.WA.Close, k = 1)[(n_train + n_val + 1):n, ]
pzu_test_real<-pzu_test
e<-as.numeric(pzu_test_real) - as.numeric(pzu_test_pred)

metryki_naiwny <- c(
    MAE  = mean(abs(e)), 
    RMSE = sqrt(mean(e^2)), 
    MAPE = mean(abs(e / as.numeric(pzu_test_real))) * 100
  )

if (FORMAT == "html") {
  # Wykres interaktywny HTML
  
  df_naiwny <- data.frame(
    data        = index(pzu_test_real),
    rzeczywiste = as.numeric(pzu_test_real),
    predykcja   = as.numeric(pzu_test_pred),
    blad        = e
  )

  highchart() |>
    hc_title(text = "Model naiwny - predykcja vs rzeczywistość (zbiór testowy)") |>
    hc_xAxis(type = "datetime") |>
    hc_yAxis_multiples(
      list(title = list(text = "Cena zamknięcia (zł)"), opposite = FALSE, 
           min = 37, max = 60, startOnTick = FALSE, endOnTick = FALSE),
      list(title = list(text = "Błąd (zł)"), opposite = TRUE, gridLineWidth = 0, 
           min = -10, max = 4, startOnTick = FALSE, endOnTick = FALSE)
    ) |>
    
    hc_add_series(
      data = list_parse2(data.frame(
        x = as.numeric(as.POSIXct(df_naiwny$data)) * 1000,
        y = df_naiwny$rzeczywiste
      )),
      type = "line", name = "Rzeczywista", color = "#2196F3", yAxis = 0
    ) |>
    
    hc_add_series(
      data = list_parse2(data.frame(
        x = as.numeric(as.POSIXct(df_naiwny$data)) * 1000,
        y = df_naiwny$predykcja
      )),
      type = "line", name = "Predykcja (naiwna)", color = "#FF9800",
      dashStyle = "ShortDash", yAxis = 0
    ) |>
    
    hc_add_series(
      data = list_parse2(data.frame(
        x = as.numeric(as.POSIXct(df_naiwny$data)) * 1000,
        y = df_naiwny$blad
      )),
      type = "line", name = "Błąd", color = "rgba(229, 57, 53, 0.5)",
      dashStyle = "Solid", yAxis = 1
    ) |>
    
    hc_tooltip(valueDecimals = 2, valueSuffix = " zł", shared = TRUE) |>
    hc_legend(enabled = TRUE) |>
    hc_rangeSelector(enabled = TRUE) |>
    hc_scrollbar(enabled = TRUE)
  
} else {
  # wykres statyczny dla PDF
  
  blad <- e
  daty <- index(pzu_test_real)

  par(bg = "white", col.axis = "black", 
      col.lab = "black", col.main = "black", fg = "black"
  )
  plot(daty, as.numeric(pzu_test_real),
       type = "l", col = "royalblue", lwd = 2,
       xlab = "Data", ylab = "Cena zamknięcia (zł)"
  )
  lines(daty, as.numeric(pzu_test_pred), 
        col = "tomato", lwd = 2, lty = 2
  )
  grid(col = "#cccccc")

  # oś Y dla błędu
  par(new = TRUE)
  plot(daty, blad,
     type = "l", col = adjustcolor("red3", alpha.f = 0.5), 
     lwd = 1.5, lty = 1,
     axes = FALSE, xlab = "", ylab = ""
  )
  axis(4, col = "red3", col.axis = "red3")
  mtext("Błąd (zł)", side = 4, line = 3, col = "red3")

  legend("topleft",
         legend = c("Rzeczywista", "Predykcja (naiwna)", "Błąd"),
         col    = c("royalblue", "tomato", "red3"),
         lty    = c(1, 2, 1), lwd = 2, bty = "n")
}

metryki_naiwny
```


**Metryki:**

 - MAE = 0.59 zł - średnio model myli się o 60 groszy,
 - RMSE = 0.85 zł - większy od MAE, zdarzają się pojedyncze dni z większymi skokami (RMSE karze mocniej za duże błędy),
 - MAPE = 1.25% - procentowo błąd jest bardzo mały. Przy cenie akcji z zakresu 40–60 zł pomyłka o 1.25% to właśnie około 60 groszy.
 
**Wykres:**

Linia błędu oscyluje blisko zera przez większość okresu, co potwierdza, że ceny PZU zmieniają się powoli i model naiwny dobrze to wykorzystuje. Widoczny jest jeden wyraźny skok błędu 17 września 2024 (ok. -10 zł). Okazuje się, że to był [dzień wypłat dywidend](https://strefainwestorow.pl/notowania/spolki/PLPZU0000011/dywidendy) dla tej spółki, czego model nie mógł przewidzieć.

## Model ARIMA

## Model VAR (A)

### Testy stacjonarności

```{r}
#| code-summary: "Testy stacjonarności"
# Autor: Maciej Kuchcik

czy_stacjonarny <- function(series, nazwa = deparse(substitute(series))) {
  test_wynik <- suppressWarnings(adf.test(series))
  p <- test_wynik$p.value
  p_formatted <- if (p <= 0.01) "< 0.01" else formatC(p, digits = 4, format = "f")
  
  if (p < 0.05) {
    cat(sprintf("%s jest STACJONARNY (%s).\n", nazwa, p_formatted))
    return(1)
  } else {
    cat(sprintf("%s NIE jest stacjonarny (%s).\n", nazwa, p_formatted))
    return(0)
  }
}

sprawdz_wszystkie <- function(data) {
  wyniki <- sapply(names(data), function(col) {
    czy_stacjonarny(na.omit(data[, col]), nazwa = col)
  })
  return(wyniki)
}

sprawdz_wszystkie(all_data_train)
```

### Tworzenie modelu

```{r}
var_A  <- na.omit(merge(
  zamkniecia    = diff(log(all_data_train$PZU.WA.Close)),
  #volume   = all_data_train$PZU.WA.Volume,
  pkb      = all_data_train$PKB,
  bezrob   = diff(all_data_train$Bezrobocie),
  inflacja = diff(all_data_train$Inflacja)
))

var_A_val <- na.omit(merge(
  zamkniecia = diff(log(all_data_val$PZU.WA.Close)),
  pkb        = all_data_val$PKB,
  bezrob     = diff(all_data_val$Bezrobocie),
  inflacja   = diff(all_data_val$Inflacja)
))


all(sprawdz_wszystkie(var_A) == 1)
```

### Predykcja

```{r}
var_select <- VARselect(var_A, lag.max = 10, type = "const")
p_opt <- var_select$selection["AIC(n)"]
cat("Optymalny rząd VAR (AIC):", p_opt, "\n")
```

```{r}
model_var_A <- VAR(var_A, p = p_opt, type = "const")
summary(model_var_A)
```

```{r}
n_val     <- nrow(var_A_val)
prognozy  <- numeric(n_val)
```


```{r}
# Zwiększ liczbę historii startowej, jeśli p_opt jest duże
historia_n <- p_opt + 5  # Zapewnij sobie mały zapas obserwacji
historia <- tail(as.data.frame(var_A), historia_n)

for (i in seq_len(n_val)) {
  # Budowanie okna
  dodatkowe_dane <- if(i > 1) as.data.frame(var_A_val)[seq_len(i - 1), , drop = FALSE] else NULL
  okno <- rbind(historia, dodatkowe_dane)
  
  # Sprawdzenie czy mamy wystarczająco dużo danych
  if (nrow(okno) > (p_opt + 1)) {
    model_tmp <- VAR(okno, p = p_opt, type = "const")
    pred      <- predict(model_tmp, n.ahead = 1)
    prognozy[i] <- pred$fcst$PZU.WA.Close[1, "fcst"]
  } else {
    # Dla pierwszych kroków, gdzie danych jest za mało, 
    # możesz przyjąć prognozę naiwną lub NA
    prognozy[i] <- NA 
  }
}
```

```{r}
rzeczywiste <- as.numeric(var_A_val$zamkniecia)
e           <- rzeczywiste - prognozy

metryki_var_A <- c(
  MAE  = mean(abs(e)),
  RMSE = sqrt(mean(e^2)),
  MAPE = mean(abs(e / rzeczywiste)) * 100
)
cat("\nMetryki VAR(A) na zbiorze walidacyjnym:\n")
print(metryki_var_A)

```



```{r}
metryki_naiwny_val <- c(
  MAE  = mean(abs(diff(as.numeric(all_data_val$PZU.WA.Close)))),
  RMSE = sqrt(mean(diff(as.numeric(all_data_val$PZU.WA.Close))^2)),
  MAPE = mean(abs(diff(as.numeric(all_data_val$PZU.WA.Close)) / 
                    as.numeric(all_data_val$PZU.WA.Close[-1]))) * 100
)
cat("\nMetryki modelu naiwnego na zbiorze walidacyjnym:\n")
print(metryki_naiwny_val)

```

```{r}
daty_val <- index(var_A_val)

if (FORMAT == "html") {
  df_val <- data.frame(
    x           = as.numeric(as.POSIXct(daty_val)) * 1000,
    rzeczywiste = rzeczywiste,
    prognoza    = prognozy,
    blad        = e
  )
  
  highchart() |>
    hc_title(text = "VAR(A) — predykcja vs rzeczywistość (zbiór walidacyjny)") |>
    hc_xAxis(type = "datetime") |>
    hc_yAxis_multiples(
      list(title = list(text = "Dzienna stopa zwrotu"), opposite = FALSE),
      list(title = list(text = "Błąd"), opposite = TRUE, gridLineWidth = 0)
    ) |>
    hc_add_series(
      data = list_parse2(data.frame(x = df_val$x, y = df_val$rzeczywiste)),
      type = "line", name = "Rzeczywista", color = "#2196F3", yAxis = 0
    ) |>
    hc_add_series(
      data = list_parse2(data.frame(x = df_val$x, y = df_val$prognoza)),
      type = "line", name = "Prognoza VAR(A)", color = "#FF9800",
      dashStyle = "ShortDash", yAxis = 0
    ) |>
    hc_add_series(
      data = list_parse2(data.frame(x = df_val$x, y = df_val$blad)),
      type = "line", name = "Błąd", color = "rgba(229,57,53,0.5)", yAxis = 1
    ) |>
    hc_tooltip(valueDecimals = 4, shared = TRUE) |>
    hc_legend(enabled = TRUE) |>
    hc_rangeSelector(enabled = TRUE) |>
    hc_scrollbar(enabled = TRUE)
  
} else {
  par(bg = "white", col.axis = "black", col.lab = "black",
      col.main = "black", fg = "black")
  
  plot(daty_val, rzeczywiste,
       type = "l", col = "royalblue", lwd = 1.5,
       xlab = "Data", ylab = "Dzienna stopa zwrotu",
       main = "VAR(A) — predykcja vs rzeczywistość")
  lines(daty_val, prognozy, col = "tomato", lwd = 1.5, lty = 2)
  grid(col = "#cccccc")
  
  par(new = TRUE)
  plot(daty_val, e, type = "l",
       col = adjustcolor("red3", alpha.f = 0.4), lwd = 1,
       axes = FALSE, xlab = "", ylab = "")
  axis(4, col = "red3", col.axis = "red3")
  mtext("Błąd", side = 4, line = 3, col = "red3")
  
  legend("topleft",
         legend = c("Rzeczywista", "Prognoza VAR(A)", "Błąd"),
         col    = c("royalblue", "tomato", "red3"),
         lty    = c(1, 2, 1), lwd = 2, bty = "n")
}
```

## Model VAR (B)


```{r}
# Autor: Maciej Kuchcik


```

```{r}

```

```{r}

sprawdz_stacjonarnosc <- function(series) {
  test_wynik <- adf.test(series, alternative = "stationary")
  cat("Szereg:", deparse(substitute(series)), "\n")
  cat("P-value:", test_wynik$p.value, "\n")
  
  if(test_wynik$p.value < 0.05) {
    cat("Wniosek: Szereg jest STACJONARNY (odrzucamy hipotezę o pierwiastku jednostkowym).\n\n")
  } else {
    cat("Wniosek: Szereg NIE jest stacjonarny (brak podstaw do odrzucenia hipotezy).\n\n")
  }
}

# Sprawdzenie Twoich zmiennych (używając all_data z poprzedniego kroku)
sprawdz_stacjonarnosc(na.omit(all_data$PZU.WA.Close))
sprawdz_stacjonarnosc(na.omit(all_data$PKB))
# sprawdz_stacjonarnosc(na.omit(all_data$Inflacja))
```

```{r}

pzu_ret <- diff(log(all_data$PZU.WA.Close))

# 2. PKB -> Procentowa zmiana kwartalna (lub różnice w logarytmach)
pkb_diff <- diff(log(all_data$PKB))

# 3. Inflacja i Bezrobocie -> Zazwyczaj wystarczy zwykła różnica (diff)
inflacja_diff <- diff(all_data$Inflacja)
bezrobocie_diff <- diff(all_data$Bezrobocie)


sprawdz_stacjonarnosc(na.omit(pzu_ret))
sprawdz_stacjonarnosc(na.omit(pkb_diff))
sprawdz_stacjonarnosc(na.omit(inflacja_diff))
sprawdz_stacjonarnosc(na.omit(bezrobocie_diff))
```

# Wyniki

# Wnioski i podsumowanie

::: {.content-visible when-format="pdf"}
# Bibliografia {.unnumbered}
:::

::: {#refs}
:::


```{=latex}
\renewcommand{\listfigurename}{Spis rysunków}
\listoffigures
```
