---
title: "Predykcja cen akcji spółki PZU oraz korelacja z czynnikimi gospodarczymi"
subtitle: "Analiza i prognozowanie wielowymiarowego szeregu czasowego"
author:
  - name: "Maciej Kuchcik"
  - name: "Andrzej Szuwald"
    affiliation:
      - "Uniwersytet Ekonomiczny w Katowicach"
      - "Analiza zjawisk dynamicznych"
title-block-banner: true
format:
  html:
    output-file: "wybor_tematu.html"
    code-fold: true
    other-links: false
    code-block-bg: true
    code-block-border-left: "#666666"
    theme:
      light: [flatly,arrow]
      dark: [darkly,dark]
    toc: true
    toc-depth: 5
    toc-expand: 5
    embed-resources: true
    respect-user-color-scheme: true
    include-in-header:
      text: |
        <style>
          .quarto-color-scheme-toggle {
            position: fixed !important;
            top: 20px;
            right: 20px;
            z-index: 1000; /* Keeps it on top of all text and elements */
            background: rgba(255, 255, 255, 0.8); /* Slight background so text doesn't clash */
            padding: 5px 10px;
            border-radius: 5px;
            box-shadow: 0 2px 5px rgba(0,0,0,0.1);
          }
          /* Adjust background for dark mode compatibility */
          .quarto-dark .quarto-color-scheme-toggle {
            background: rgba(33, 33, 33, 0.8);
          }
        </style>
  pdf:
    toc: true
    bibliography: bibliografia.bib
    csl: apa.csl
    number-sections: true
    colorlinks: true
    pdf-engine: xelatex
    documentclass: scrartcl
    papersize: letter
    lof: false
    mainfont: "Times New Roman"
    sansfont: "Times New Roman"
    header-includes:
      - \addtokomafont{disposition}{\rmfamily}
      - \addtokomafont{caption}{\rmfamily}
      - \addtokomafont{captionlabel}{\rmfamily}
      - \usepackage{etoolbox}
      - \usepackage{fancyhdr}
      - \pretocmd{\section}{\clearpage}{}{}
      - \let\oldlistoffigures\listoffigures
      - \renewcommand{\listoffigures}{{\rmfamily\oldlistoffigures}}
      - \KOMAoptions{listof=totoc}
      - \usepackage{hyperref}
      - \hypersetup{linkcolor=black, urlcolor=black, citecolor=black}
      - \pagestyle{fancy}
      - \fancyhf{}
      - \fancyfoot[R]{\thepage}
      - \renewcommand{\headrulewidth}{0pt}
      - \fancypagestyle{plain}{\fancyhf{}\fancyfoot[R]{\thepage}\renewcommand{\headrulewidth}{0pt}}
      - \AtBeginDocument{\thispagestyle{empty}\setcounter{page}{0}}
      - \fancypagestyle{empty}{\fancyhf{}\renewcommand{\headrulewidth}{0pt}}
      - \fancypagestyle{plain}{\fancyhf{}\renewcommand{\headrulewidth}{0pt}}
date: "`r Sys.Date()`"
published-title: "DATA"
lang: pl
---

# Inicjalizacja {.unnumbered}

W tej części ładowane są biblioteki oraz inicjalizowane są zmienne.

Zmienna $FORMAT$ jest flagą, która wskazuje jaki silnik został wykorzystany podczas renderowania. Wykorzystane jest to podczas tworzenia wykresów. Język R wtedy decyduje, czy wyrenderować wersję internetową (HTML: grafy interaktywne, zmieniające kolor w zależności od motywu), lub dokumentową (PDF: stałe zdjęcia).

```{r}
#| code-fold: TRUE
#| code-summary: "Import bibliotek"
#| echo: true
#| results: "hide"
#| warning: false
#| message: false
if (!require("quantmod")) install.packages("quantmod")
library(quantmod)
library(ggplot2)
if (!require("readxl")) install.packages("readxl")
library(readxl)
if (!require("tseries")) install.packages("tseries")
library(tseries)
if (!require("highcharter")) install.packages("highcharter")
library("highcharter")
if (!require("forecast")) install.packages("forecast")
library(forecast)
#if (!require("midasr")) install.packages("midasr")
#library(midasr)
if (!require("vars")) install.packages("vars")
library(vars)

options(highcharter.lang = list(
    months = c("Styczeń", "Luty", "Marzec", "Kwiecień", "Maj", "Czerwiec", 
               "Lipiec", "Sierpień", "Wrzesień", "Październik", 
               "Listopad", "Grudzień"),
    shortMonths = c("Sty", "Lut", "Mar", "Kwi", "Maj", "Cze", 
                    "Lip", "Sie", "Wrz", "Paź", "Lis", "Gru"),
    weekdays = c("Niedziela", "Poniedziałek", "Wtorek", "Środa", "Czwartek", 
                 "Piątek", "Sobota"),
    shortWeekdays = c("Nie", "Pon", "Wto", "Śro", "Czw", "Pią", "Sob"),
    rangeSelectorFrom = "Od",
    rangeSelectorTo = "Do",
    rangeSelectorZoom = "Zakres",
    loading = "Ładowanie..."
  )
)

FORMAT<-knitr::pandoc_to()
if (is.null(FORMAT)) {
  FORMAT <- "html"
}
```

```{r}
#| code-summary: "Funkcja 'rysuj_rdzen'"
rysuj_rdzen <- function(dane_ts, tytul, etykieta_y, kolory) {
  plot(dane_ts, xlab = "Rok", ylab = etykieta_y, 
       main = tytul, col = kolory$linia, lwd = 2)
  grid(col = kolory$siatka)
  
  start_zagrozenia <- 2020 + (3 - 1) / 12
  koniec_zagrozenia <- 2023 + (6 - 1) / 12
  
  rect(start_zagrozenia, par("usr")[3], koniec_zagrozenia, par("usr")[4], 
       col = rgb(1, 0, 0, 0.12), border = NA)
  
  legend("topleft", legend = "COVID", fill = rgb(1, 0, 0, 0.12), 
         border = NA, bty = "n")
}

rysuj_makro_wykres <- function(dane_ts, tytul, etykieta_y, format = "pdf") {
  # Zawsze: jasna
  jasne_kolory <- list(linia = "royalblue", siatka = "#cccccc")
  par(bg = "white", col.axis = "black", col.lab = "black", 
      col.main = "black", fg = "black")
  rysuj_rdzen(dane_ts, ifelse(format == "html", tytul, ""),
              
              etykieta_y, jasne_kolory)
  
  # HTML: rysujemy też wersję ciemną
  if (format == "html") {
    par(bg = "#222222", col.axis = "#dddddd", col.lab = "#dddddd", 
        col.main = "#dddddd", fg = "#dddddd")
    ciemne_kolory <- list(linia = "#6baed6", siatka = "#444444")
    rysuj_rdzen(dane_ts, tytul, etykieta_y, ciemne_kolory)
    
    # Reset po HTML
    par(bg = "white", col.axis = "black", col.lab = "black", 
        col.main = "black", fg = "black")
  }
}
```

# Wstęp

## Cel {#cel}

W tym projekcie porównamy różne metody predykcji akcji giełdowych spółki **PZU** (Powszechny Zakład Ubezpieczeń S.A.) oraz zbadamy wpływ dodania innych zmiennych na jakość danych wyjściowych.

Badanie rozpocznie się od stworzenia modelu naiwnego (bazowego), do którego porównywać się będą inne metryki. Model ten będzie zakładał, że $$\text{predykowana cena} = \text{cena wczorajsza}$$ Następnie zostana wykorzystane bardziej złożone funkcje jak $VAR$ czy $ARIMAX$ (*przez autoarime*), do których później dodatkowo zostaną dołożone kolejne wymiary (np. dane o inflacji, stopie bezrobocia czy PKB) aby zweryfikować wpływ danych makroekonomicznych.

## Dane

Dane giełdowe pobrane zostaną pobrane z biblioteki **quantmod** poprzez API Yahoo Finance do GPW (Giełdy Papierów Wartościowych).

### Giełda PZU

```{r}
#| fig-cap: !expr "if (knitr::is_latex_output()) 'Wykres akcji spółki PZU' else NULL"
#| renderings: [light, dark]
#| code-summary: "Pobranie danych giełdowych"
# Autor: Maciej Kuchcik

pzu_raw<-getSymbols("PZU.WA", auto.assign = F)

if(FORMAT == "html"){
  p <- highchart(type = "stock")
  p <- hc_title(p, text = "Wykres akcji spółki PZU")
  p <- hc_add_series(p, pzu_raw, name = "Cena")
  p <- hc_navigator(p, enabled = TRUE)
  p <- hc_scrollbar(p, enabled = TRUE)
  
  p <- hc_yAxis(p, 
    min = 0, 
    max = max(Cl(pzu_raw))
  )
  
  p
}else{
  chartSeries(pzu_raw, 
    theme = chartTheme("white"), name = "")
}
```

### Wskaźniki makroekonomiczne

Wskaźniki makroekonomiczne zostały pobrane ze strony **GUS** (Główny Urząd Statystyczny) i pliku **Kwartalne wskaźniki makroekonomiczne** lub **Wybrane miesięczne wskaźniki makroekonomiczne** [(@gus_wskazniki_2026)]{.content-visible when-format="pdf"}.

- PKB pobrano z danych kwartalnych z arkusza **RACHUNKI NARODOWE**.
- Inflacje pobrano z danych miesięcznych z arkusza **WSKAŹNIKI CEN**.
- Procentową stopę bezrobocia pobrano z danych miesięcznych z arkusza **RYNEK PRACY**.

Te dane zostały następnie przerobione ręcznie do pliku **makro.xlsx** do arkuszy o odpowiednich nazwach.

```{r}
#| fig-cap: !expr "if (knitr::is_latex_output()) 'Produkt Krajowy Brutto Polski' else NULL"
#| renderings: [light, dark]
#| code-summary: "Pobranie danych o PKB"
# Autor: Maciej Kuchcik

pkb_raw <- read_excel("makro.xlsx", sheet = "PKB")

rok<-as.numeric(format( min(as.Date(pkb_raw$DATA)), "%Y"))
kwartal<-(as.numeric(format( min(as.Date(pkb_raw$DATA)),"%m")) - 1) %/% 3 + 1

pkb_ts <- ts(as.numeric(as.character(pkb_raw$WARTOŚĆ)), 
             frequency = 4, start = c(rok, kwartal))
rysuj_makro_wykres(pkb_ts/1000, "Produkt Krajowy Brutto Polski", 
                   "Wartość (mln zł)", FORMAT)
```

```{r}
#| fig-cap: !expr "if (knitr::is_latex_output()) 'Inflacja' else NULL"
#| renderings: [light, dark]
#| code-summary: "Pobranie danych o inflacji"
# Autor: Maciej Kuchcik

inflacja_raw <- read_excel("makro.xlsx", sheet = "Inflacja")

rok<-as.numeric(format( min(as.Date(inflacja_raw$DATA)), "%Y"))
miesiac<-as.numeric(format( min(as.Date(inflacja_raw$DATA)),"%m"))

inflacja_ts <- ts(as.numeric(as.character(inflacja_raw$WARTOŚĆ)), 
                  frequency = 12, start = c(rok, miesiac))
rysuj_makro_wykres(inflacja_ts - 100, "Inflacja", "Inflacja %", FORMAT)
```

```{r}
#| fig-cap: !expr "if (knitr::is_latex_output()) 'Procentowa stopa bezrobocia' else NULL"
#| renderings: [light, dark]
#| code-summary: "Pobranie danych o stopie bezrobocia"
# Autor: Maciej Kuchcik

bezrobocie_raw <- read_excel("makro.xlsx", sheet = "Bezrobocie%")

rok<-as.numeric(format( min(as.Date(bezrobocie_raw$DATA)), "%Y"))
miesiac<-(as.numeric(format( min(as.Date(bezrobocie_raw$DATA)),"%m")))

bezrobocie_ts <- ts(as.numeric(as.character(bezrobocie_raw$WARTOŚĆ)), 
                    frequency = 12, start = c(rok, miesiac))
rysuj_makro_wykres(
  bezrobocie_ts, "Procentowa stopa bezrobocia", "% stopa bezrobocia", FORMAT)
```

## Wyznaczenie wspólnego zakresu dat

Należy zbadać, czy wszystkie dane mają tą samą datę początkową i końcą. Jeżeli ich daty się różnią, należy skrócić wszystkie zbiory do największej z daty początkowych oraz najmniejszej z dat końcowych (biorąc pod uwagę różne częstotliwości).

```{r}
#| code-summary: "Analiza zakresów dat"
# Autor: Maciej Kuchcik

zbadaj_daty<-function(data_ts) {
  min_data <- start(data_ts)
  max_data <- end(data_ts)
  freq <- frequency(data_ts)
  
  freq_name <- switch(as.character(freq),
                      "1"  = "roczne",
                      "4"  = "kwartalne",
                      "12" = "miesięczne",
                      "52" = "tygodniowe",
                      "dzienne")


cat(sprintf(
  "Szereg czasowy '%s' trwa od %d-%02d do %d-%02d o częstotliwości: %s.",
              deparse(substitute(data_ts)), 
              min_data[1], min_data[2], 
              max_data[1], max_data[2], 
              freq_name), "\n")
}

cat(sprintf(
  "Dane giełdowe PZU obejmują zakres od %s do %s o częstotliwości: dzienne.",
            as.character(index(first(pzu_raw))), 
            as.character(index(last(pzu_raw)))), "\n")
zbadaj_daty(pkb_ts)
zbadaj_daty(bezrobocie_ts)
zbadaj_daty(inflacja_ts)
```

Początki: 2010-05-11, 2009-01, 2010-01, 2010-01.

- Najpóźniejszy start to **2010-05-11**. Ze względu na szereg kwartalny, musimy zaokrąglić to do najbliższego pełnego okresu: **2010-07-01** (początek trzeciego kwartału). 

Końce: 2026-06-12, 2025-01, 2026-04, 2026-04.

- Najwcześniejszy koniec to **2025-01**. Ze względu na to, że to szereg kwartalny, możemy brać daty aż do końca tego kwartału: **2025-03-31**.

```{r}
#| code-summary: "Wyfiltrowanie danych do dat"
# Autor: Maciej Kuchcik

przytnij_dane <- function(data) {
  start <- as.Date("2010-07-01")
  end   <- as.Date("2025-03-31")
  dane_xts <- as.xts(data)
  index(dane_xts) <- as.Date(index(dane_xts))
  window(dane_xts, start = start, end = end)
}

pkb_final        <- przytnij_dane(pkb_ts)
bezrobocie_final <- przytnij_dane(bezrobocie_ts)
inflacja_final   <- przytnij_dane(inflacja_ts)
pzu_final        <- przytnij_dane(pzu_raw)
```

## Synchronizacja danych
```{r}
#| code-summary: "Synchronizacja danych"
# Autor: Maciej Kuchcik

synchronizuj_z_gielda <- function(macro_xts, target_index) {
  # 1. merge z pustym (aby zachowac ilosc)
  # 2. wypelniamy locf, zeby zachowac ostatnia wartosc
  # 3. filtrjemy przez target (dni w gieldzie-nie dziala np w weekendy)
  return(na.locf(merge(macro_xts, xts(order.by = target_index)))[target_index])
}
index <- index(pzu_final)

pkb_daily        <- synchronizuj_z_gielda(pkb_final, index)
bezrobocie_daily <- synchronizuj_z_gielda(bezrobocie_final, index)
inflacja_daily   <- synchronizuj_z_gielda(inflacja_final, index)

c(nrow(pkb_daily), nrow(bezrobocie_daily), 
  nrow(inflacja_daily), nrow(pzu_final))
```

```{r}
#| code-summary: "Stworzenie wspólnej kolekcji"
# Autor: Maciej Kuchcik

all_data <- merge(pzu_final, pkb_daily, bezrobocie_daily, inflacja_daily)
names(all_data) <- c("PZU.WA.Open", "PZU.WA.High", "PZU.WA.Low", 
                     "PZU.WA.Close", "PZU.WA.Volume", "PZU.WA.Adjusted", 
                     "PKB", "Bezrobocie","Inflacja")
class(all_data)
head(all_data)
```

## Podział danych na zbiór treningowy i testowy

W analizie szeregów czasowych (VAR, ARIMA) standardem jest podział na próbę **wewnątrzpróbkową** (*in-sample*, treningową) oraz **pozapróbkową** (*out-of-sample*, testową). Trójpodział z osobnym zbiorem walidacyjnym ma sens głównie tam, gdzie stroi się hiperparametry — tutaj rząd modeli (p dla VAR, rzędy dla ARIMA) dobierany jest automatycznie kryterium informacyjnym na zbiorze treningowym, więc osobna walidacja nie jest potrzebna. Wszystkie modele porównujemy uczciwie na tym samym zbiorze testowym.

Dane dzielimy chronologicznie w proporcji **80/20** (typowy domyślny podział dla prognozowania szeregów czasowych):

- **Treningowy (80%)** - estymacja modeli (*in-sample*),
- **Testowy (20%)** - ocena jakości predykcji pozapróbkowej (*out-of-sample*).

```{r}
#| code-summary: "Podział danych na 80-20%"
# Autor: Maciej Kuchcik

n <- nrow(all_data)

n_train <- floor(0.80 * n)
n_test  <- n - n_train

all_data_train <- all_data[1:n_train, ]
all_data_test  <- all_data[(n_train + 1):n, ]

cat(sprintf(
  "Liczba obserwacji: %d
    Treningowy (80%%): %d  (%s - %s)
    Testowy    (20%%): %d  (%s - %s)\n",
  n,
  nrow(all_data_train), as.character(index(first(all_data_train))),
    as.character(index(last(all_data_train))),
  nrow(all_data_test),  as.character(index(first(all_data_test))),
    as.character(index(last(all_data_test)))
))
```

# Analiza i predykcja

Ta częśc projektu zostanie pośwęcona ostatecznej prodekcji dziennych cen zamknięcia akcji spółki PZU wykorzystujac coraz to bardziej zaawansowane metody, by zweryfikować, które dane i jak najbardziej wpływają na jakoś danych wyjściowych. Zostanie zastosowana taka kolejność:

1.  **Model naiwny/bazowy:** $\text{predykcja} = \text{wartość wczorajsza}$. Wykorzystane zostaną tylko dane z cen zamknięcia (jeden wymiar, jedna częstotliwość).
2.  **Model ARIMA:** wykorzystana zostanie *autoarima* na cenach zamknięcia (jeden wymiar, jedna częstotliwość).
3.  **Model VAR A:** użyje funkcji *VAR* oraz pełnych danych giełdowych z cenami zamknięcia, wolumenem, cenami minimalnymi i maksymalnymi (kilka wymiarów, jedna częstotliwość).
4.  **Model VAR B:** do danych z **VAR A** dołożone zostaną dane makroekonomiczne (kilka wymiarów, jedna częstotliwość).

## Model naiwny

Jak opisano we [wstępie](#cel), model naiwny (czy też bazowy) będzie zakładał, że $$\text{predykowana cena} = \text{cena wczorajsza}$$ Będzie to model jednowymiarowy, korzystający tylko z cen zamknięcia i posłuży jako baseline (wartość porównawcza) do predykcji z innych modeli.

```{r}
#| fig-cap: !expr "if (knitr::is_latex_output()) 'Model naiwny - predykcja vs rzeczywistość (zbiór testowy)' else NULL"
#| renderings: [light, dark]
#| code-summary: "Wykres predykcji i błędów"
# Autor: Maciej Kuchcik

pzu_train <- all_data_train$PZU.WA.Close
pzu_test  <- all_data_test$PZU.WA.Close

# Predykcja naiwna: cena wczorajsza (lag o 1 dzień) na zbiorze testowym
pzu_test_pred <- lag(all_data$PZU.WA.Close, k = 1)[(n_train + 1):n, ]
pzu_test_real <- pzu_test
e <- as.numeric(pzu_test_real) - as.numeric(pzu_test_pred)

metryki_naiwny <- c(
    MAE  = mean(abs(e)),
    RMSE = sqrt(mean(e^2)),
    MAPE = mean(abs(e / as.numeric(pzu_test_real))) * 100
  )

if (FORMAT == "html") {
  # Wykres interaktywny HTML
  
  df_naiwny <- data.frame(
    data        = index(pzu_test_real),
    rzeczywiste = as.numeric(pzu_test_real),
    predykcja   = as.numeric(pzu_test_pred),
    blad        = e
  )

  highchart() |>
    hc_title(text = "Model naiwny - predykcja vs rzeczywistość (zbiór testowy)") |>
    hc_xAxis(type = "datetime") |>
    hc_yAxis_multiples(
      list(title = list(text = "Cena zamknięcia (zł)"), opposite = FALSE,
           startOnTick = FALSE, endOnTick = FALSE),
      list(title = list(text = "Błąd (zł)"), opposite = TRUE, gridLineWidth = 0,
           startOnTick = FALSE, endOnTick = FALSE)
    ) |>
    
    hc_add_series(
      data = list_parse2(data.frame(
        x = as.numeric(as.POSIXct(df_naiwny$data)) * 1000,
        y = df_naiwny$rzeczywiste
      )),
      type = "line", name = "Rzeczywista", color = "#2196F3", yAxis = 0
    ) |>
    
    hc_add_series(
      data = list_parse2(data.frame(
        x = as.numeric(as.POSIXct(df_naiwny$data)) * 1000,
        y = df_naiwny$predykcja
      )),
      type = "line", name = "Predykcja (naiwna)", color = "#FF9800",
      dashStyle = "ShortDash", yAxis = 0
    ) |>
    
    hc_add_series(
      data = list_parse2(data.frame(
        x = as.numeric(as.POSIXct(df_naiwny$data)) * 1000,
        y = df_naiwny$blad
      )),
      type = "line", name = "Błąd", color = "rgba(229, 57, 53, 0.5)",
      dashStyle = "Solid", yAxis = 1
    ) |>
    
    hc_tooltip(valueDecimals = 2, valueSuffix = " zł", shared = TRUE) |>
    hc_legend(enabled = TRUE) |>
    hc_rangeSelector(enabled = TRUE) |>
    hc_scrollbar(enabled = TRUE)
  
} else {
  # wykres statyczny dla PDF
  
  blad <- e
  daty <- index(pzu_test_real)

  par(bg = "white", col.axis = "black", 
      col.lab = "black", col.main = "black", fg = "black"
  )
  plot(daty, as.numeric(pzu_test_real),
       type = "l", col = "royalblue", lwd = 2,
       xlab = "Data", ylab = "Cena zamknięcia (zł)"
  )
  lines(daty, as.numeric(pzu_test_pred), 
        col = "tomato", lwd = 2, lty = 2
  )
  grid(col = "#cccccc")

  # oś Y dla błędu
  par(new = TRUE)
  plot(daty, blad,
     type = "l", col = adjustcolor("red3", alpha.f = 0.5), 
     lwd = 1.5, lty = 1,
     axes = FALSE, xlab = "", ylab = ""
  )
  axis(4, col = "red3", col.axis = "red3")
  mtext("Błąd (zł)", side = 4, line = 3, col = "red3")

  legend("topleft",
         legend = c("Rzeczywista", "Predykcja (naiwna)", "Błąd"),
         col    = c("royalblue", "tomato", "red3"),
         lty    = c(1, 2, 1), lwd = 2, bty = "n")
}

metryki_naiwny
```


**Metryki** (zbiór testowy, ok. 3 lata: 2022-03 – 2025-03):

 - MAE = 0.52 zł - średnio model myli się o ok. 52 grosze,
 - RMSE = 0.74 zł - większy od MAE, zdarzają się pojedyncze dni z większymi skokami (RMSE karze mocniej za duże błędy),
 - MAPE = 1.31% - procentowo błąd jest bardzo mały. Przy cenie akcji z zakresu ok. 23–59 zł pomyłka o 1.31% to właśnie około pół złotego.

**Wykres:**

Linia błędu oscyluje blisko zera przez większość okresu, co potwierdza, że ceny PZU zmieniają się powoli i model naiwny dobrze to wykorzystuje. Widoczne są pojedyncze wyraźne skoki błędu — największy 16 września 2024 (ok. -7.5 zł), kolejny 6 września 2023 (ok. -3.2 zł). Okazuje się, że to były [dni wypłat dywidend](https://strefainwestorow.pl/notowania/spolki/PLPZU0000011/dywidendy) dla tej spółki, czego model nie mógł przewidzieć.

## Model ARIMA

## Model VAR (A)

### Testy stacjonarności

```{r}
#| code-summary: "Testy stacjonarności"
# Autor: Maciej Kuchcik

czy_stacjonarny <- function(series, nazwa = deparse(substitute(series))) {
  test_wynik <- suppressWarnings(adf.test(series))
  p <- test_wynik$p.value
  p_formatted <- if (p <= 0.01) "< 0.01" else formatC(p, digits = 4, format = "f")
  
  if (p < 0.05) {
    cat(sprintf("%s jest STACJONARNY (%s).\n", nazwa, p_formatted))
    return(1)
  } else {
    cat(sprintf("%s NIE jest stacjonarny (%s).\n", nazwa, p_formatted))
    return(0)
  }
}

sprawdz_wszystkie <- function(data) {
  wyniki <- sapply(names(data), function(col) {
    czy_stacjonarny(na.omit(data[, col]), nazwa = col)
  })
  return(wyniki)
}

sprawdz_wszystkie(all_data_train)
```

### Tworzenie modelu

Do modelu VAR(A) trafiają wyłącznie dane giełdowe (kilka wymiarów, jedna częstotliwość). Ceny są niestacjonarne, więc każdą serię sprowadzamy do logarytmicznych stóp zwrotu (`diff(log(...))`). Transformacje liczymy na pełnym szeregu, a dopiero potem dzielimy na trening/test — dzięki temu nie gubimy zwrotu na granicy podziału.

```{r}
#| code-summary: "Budowa zmiennych stacjonarnych dla VAR(A)"
# Autor: Maciej Kuchcik

ret_close <- diff(log(all_data$PZU.WA.Close))
ret_high  <- diff(log(all_data$PZU.WA.High))
ret_low   <- diff(log(all_data$PZU.WA.Low))
ret_vol   <- diff(log(all_data$PZU.WA.Volume + 1))  # +1 chroni przed log(0)

dane_var <- merge(
  zamkniecia = ret_close,
  najwyzsze  = ret_high,
  najnizsze  = ret_low,
  wolumen    = ret_vol
)
# UWAGA: merge.xts zachowuje oryginalne nazwy kolumn (PZU.WA.Close...),
# dlatego wymuszamy własne nazwy - inaczej pred$fcst$zamkniecia byłoby puste.
colnames(dane_var) <- c("zamkniecia", "najwyzsze", "najnizsze", "wolumen")

# usuwamy NA z różnicowania oraz ewentualne wartości niefinitowe
dane_var <- dane_var[apply(dane_var, 1, function(r) all(is.finite(r))), ]

# Podział wg tej samej granicy daty co podział 80/20
koniec_train <- end(all_data_train)
var_A      <- dane_var[index(dane_var) <= koniec_train]
var_A_test <- dane_var[index(dane_var) >  koniec_train]

# Wszystkie zmienne VAR(A) powinny być stacjonarne (zwroty/różnice logarytmów)
stacjonarnosc_var_A <- sprawdz_wszystkie(var_A)
if (!all(stacjonarnosc_var_A == 1)) {
  warning("Uwaga: nie wszystkie zmienne VAR(A) wyszły stacjonarne w teście ADF.")
}
all(stacjonarnosc_var_A == 1)
```

### Predykcja

Rząd opóźnień $p$ dobieramy kryterium AIC. Model VAR(p) automatycznie regresuje każdą zmienną na $p$ opóźnieniach wszystkich zmiennych (w tym własnych stóp zwrotu), więc opóźnienia cen są już wbudowane w model.

```{r}
#| code-summary: "Dobór optymalnego rzędu VAR"
var_select <- VARselect(var_A, lag.max = 10, type = "const")
p_opt <- as.integer(var_select$selection["AIC(n)"])
cat("Optymalny rząd VAR (AIC):", p_opt, "\n")
```

```{r}
#| code-summary: "Estymacja VAR(A) na całym treningu"
model_var_A <- VAR(var_A, p = p_opt, type = "const")
summary(model_var_A)
```

Prognozę pozapróbkową budujemy rekursywnie (*one-step-ahead*): model estymujemy na zbiorze treningowym i krok po kroku dokładamy kolejne zrealizowane obserwacje testowe, za każdym razem prognozując jeden dzień naprzód (okno rozszerzane). Pętla wymaga reestymacji VAR-a w każdym kroku (kilkadziesiąt sekund), dlatego chunk jest cache'owany (`cache: true`) — przelicza się ponownie tylko po zmianie kodu lub danych.

```{r}
#| code-summary: "Inicjalizacja"
n_test_var <- nrow(var_A_test)
prognozy   <- numeric(n_test_var)
```

```{r}
#| code-summary: "Rekursywna prognoza VAR(A) na zbiorze testowym"
#| cache: true
# Startujemy z PEŁNEGO treningu i rozszerzamy okno o kolejne zrealizowane
# obserwacje testowe (expanding window, recursive one-step-ahead).
historia <- as.data.frame(var_A)

for (i in seq_len(n_test_var)) {
  dodatkowe_dane <- if (i > 1) {
    as.data.frame(var_A_test)[seq_len(i - 1), , drop = FALSE]
  } else NULL

  okno <- rbind(historia, dodatkowe_dane)

  model_tmp   <- VAR(okno, p = p_opt, type = "const")
  pred        <- predict(model_tmp, n.ahead = 1)
  prognozy[i] <- pred$fcst$zamkniecia[1, "fcst"]
}
```

Model prognozuje log-stopę zwrotu, którą odtwarzamy do poziomu ceny: $\hat{c}_t = c_{t-1}\cdot e^{\hat{r}_t}$. Dzięki temu metryki są w złotówkach i wprost porównywalne z modelem naiwnym, liczone na dokładnie tych samych datach.

```{r}
#| code-summary: "Metryki VAR(A) i naiwnego w zł (porównywalne)"
daty_test <- index(var_A_test)

# Cena rzeczywista w dniu t oraz cena z dnia poprzedniego (t-1)
cena_real <- as.numeric(all_data$PZU.WA.Close[daty_test])
cena_prev <- as.numeric(lag(all_data$PZU.WA.Close, k = 1)[daty_test])

# Prognoza ceny: wczorajsza cena * exp(prognozowany log-zwrot)
cena_pred_var <- cena_prev * exp(prognozy)

# Błędy w złotówkach
e_var    <- cena_real - cena_pred_var
e_naiwny <- cena_real - cena_prev   # model naiwny: predykcja = cena wczorajsza

metryki_var_A <- c(
  MAE  = mean(abs(e_var)),
  RMSE = sqrt(mean(e_var^2)),
  MAPE = mean(abs(e_var / cena_real)) * 100
)

metryki_naiwny_test <- c(
  MAE  = mean(abs(e_naiwny)),
  RMSE = sqrt(mean(e_naiwny^2)),
  MAPE = mean(abs(e_naiwny / cena_real)) * 100
)

cat("\nMetryki VAR(A) na zbiorze testowym (zł):\n")
print(metryki_var_A)
cat("\nMetryki modelu naiwnego na zbiorze testowym (zł):\n")
print(metryki_naiwny_test)
```

```{r}
#| fig-cap: !expr "if (knitr::is_latex_output()) 'VAR(A) - predykcja vs rzeczywistość (zbiór testowy)' else NULL"
#| renderings: [light, dark]
#| code-summary: "Wykres predykcji VAR(A)"
# Autor: Maciej Kuchcik

if (FORMAT == "html") {
  df_test <- data.frame(
    x           = as.numeric(as.POSIXct(daty_test)) * 1000,
    rzeczywiste = cena_real,
    prognoza    = cena_pred_var,
    blad        = e_var
  )

  highchart() |>
    hc_title(text = "VAR(A) — predykcja vs rzeczywistość (zbiór testowy)") |>
    hc_xAxis(type = "datetime") |>
    hc_yAxis_multiples(
      list(title = list(text = "Cena zamknięcia (zł)"), opposite = FALSE),
      list(title = list(text = "Błąd (zł)"), opposite = TRUE, gridLineWidth = 0)
    ) |>
    hc_add_series(
      data = list_parse2(data.frame(x = df_test$x, y = df_test$rzeczywiste)),
      type = "line", name = "Rzeczywista", color = "#2196F3", yAxis = 0
    ) |>
    hc_add_series(
      data = list_parse2(data.frame(x = df_test$x, y = df_test$prognoza)),
      type = "line", name = "Prognoza VAR(A)", color = "#FF9800",
      dashStyle = "ShortDash", yAxis = 0
    ) |>
    hc_add_series(
      data = list_parse2(data.frame(x = df_test$x, y = df_test$blad)),
      type = "line", name = "Błąd", color = "rgba(229,57,53,0.5)", yAxis = 1
    ) |>
    hc_tooltip(valueDecimals = 2, valueSuffix = " zł", shared = TRUE) |>
    hc_legend(enabled = TRUE) |>
    hc_rangeSelector(enabled = TRUE) |>
    hc_scrollbar(enabled = TRUE)

} else {
  par(bg = "white", col.axis = "black", col.lab = "black",
      col.main = "black", fg = "black")

  plot(daty_test, cena_real,
       type = "l", col = "royalblue", lwd = 1.5,
       xlab = "Data", ylab = "Cena zamknięcia (zł)",
       main = "VAR(A) — predykcja vs rzeczywistość")
  lines(daty_test, cena_pred_var, col = "tomato", lwd = 1.5, lty = 2)
  grid(col = "#cccccc")

  par(new = TRUE)
  plot(daty_test, e_var, type = "l",
       col = adjustcolor("red3", alpha.f = 0.4), lwd = 1,
       axes = FALSE, xlab = "", ylab = "")
  axis(4, col = "red3", col.axis = "red3")
  mtext("Błąd (zł)", side = 4, line = 3, col = "red3")

  legend("topleft",
         legend = c("Rzeczywista", "Prognoza VAR(A)", "Błąd"),
         col    = c("royalblue", "tomato", "red3"),
         lty    = c(1, 2, 1), lwd = 2, bty = "n")
}
```

**Wynik:** VAR(A) na samych danych giełdowych praktycznie nie różni się od modelu naiwnego (MAE ≈ 0.52 zł, RMSE ≈ 0.74 zł, MAPE ≈ 1.31% — niemal identycznie). Dzienne stopy zwrotu PZU są w praktyce nieprzewidywalne na podstawie własnej historii oraz cen max/min i wolumenu — prognozowany zwrot oscyluje wokół zera, więc predykcja ceny sprowadza się do „ceny wczorajszej". Jest to spójne ze słabą formą hipotezy rynku efektywnego. Sprawdzenie, czy dane makroekonomiczne wniosą cokolwiek więcej, jest celem modelu VAR(B).

## Model VAR (B)


```{r}
# Autor: Maciej Kuchcik


```

```{r}

```

```{r}

sprawdz_stacjonarnosc <- function(series) {
  test_wynik <- adf.test(series, alternative = "stationary")
  cat("Szereg:", deparse(substitute(series)), "\n")
  cat("P-value:", test_wynik$p.value, "\n")
  
  if(test_wynik$p.value < 0.05) {
    cat("Wniosek: Szereg jest STACJONARNY (odrzucamy hipotezę o pierwiastku jednostkowym).\n\n")
  } else {
    cat("Wniosek: Szereg NIE jest stacjonarny (brak podstaw do odrzucenia hipotezy).\n\n")
  }
}

# Sprawdzenie Twoich zmiennych (używając all_data z poprzedniego kroku)
sprawdz_stacjonarnosc(na.omit(all_data$PZU.WA.Close))
sprawdz_stacjonarnosc(na.omit(all_data$PKB))
# sprawdz_stacjonarnosc(na.omit(all_data$Inflacja))
```

```{r}

pzu_ret <- diff(log(all_data$PZU.WA.Close))

# 2. PKB -> Procentowa zmiana kwartalna (lub różnice w logarytmach)
pkb_diff <- diff(log(all_data$PKB))

# 3. Inflacja i Bezrobocie -> Zazwyczaj wystarczy zwykła różnica (diff)
inflacja_diff <- diff(all_data$Inflacja)
bezrobocie_diff <- diff(all_data$Bezrobocie)


sprawdz_stacjonarnosc(na.omit(pzu_ret))
sprawdz_stacjonarnosc(na.omit(pkb_diff))
sprawdz_stacjonarnosc(na.omit(inflacja_diff))
sprawdz_stacjonarnosc(na.omit(bezrobocie_diff))
```

# Wyniki

# Wnioski i podsumowanie

::: {.content-visible when-format="pdf"}
# Bibliografia {.unnumbered}
:::

::: {#refs}
:::


```{=latex}
\renewcommand{\listfigurename}{Spis rysunków}
\listoffigures
```
