---
title: "Predykcja cen akcji spółki PZU oraz korelacja z czynnikimi gospodarczymi"
subtitle: "Analiza i prognozowanie wielowymiarowego szeregu czasowego"
author:
  - name: "Maciej Kuchcik"
  - name: "Andrzej Szuwald"
    affiliation:
      - "Uniwersytet Ekonomiczny w Katowicach"
      - "Analiza zjawisk dynamicznych"
title-block-banner: true
format:
  html:
    output-file: "wybor_tematu.html"
    code-fold: true
    other-links: false
    code-block-bg: true
    code-block-border-left: "#666666"
    theme:
      light: [flatly,arrow]
      dark: [darkly,dark]
    toc: true
    embed-resources: true
    respect-user-color-scheme: true
    include-in-header:
      text: |
        <style>
          .quarto-color-scheme-toggle {
            position: fixed !important;
            top: 20px;
            right: 20px;
            z-index: 1000; /* Keeps it on top of all text and elements */
            background: rgba(255, 255, 255, 0.8); /* Slight background so text doesn't clash */
            padding: 5px 10px;
            border-radius: 5px;
            box-shadow: 0 2px 5px rgba(0,0,0,0.1);
          }
          /* Adjust background for dark mode compatibility */
          .quarto-dark .quarto-color-scheme-toggle {
            background: rgba(33, 33, 33, 0.8);
          }
        </style>
  pdf:
    toc: true
    number-sections: true
    colorlinks: true
    pdf-engine: xelatex
    documentclass: scrartcl
    papersize: letter
    lof: false
    mainfont: "Times New Roman"
    sansfont: "Times New Roman"
    header-includes:
      - \addtokomafont{disposition}{\rmfamily}
      - \addtokomafont{caption}{\rmfamily}
      - \addtokomafont{captionlabel}{\rmfamily}
      - \usepackage{etoolbox}
      - \usepackage{fancyhdr}
      - \pretocmd{\section}{\clearpage}{}{}
      - \let\oldlistoffigures\listoffigures
      - \renewcommand{\listoffigures}{{\rmfamily\oldlistoffigures}}
      - \KOMAoptions{listof=totoc}
      - \usepackage{hyperref}
      - \hypersetup{linkcolor=black, urlcolor=black, citecolor=black}
      - \pagestyle{fancy}
      - \fancyhf{}
      - \fancyfoot[R]{\thepage}
      - \renewcommand{\headrulewidth}{0pt}
      - \fancypagestyle{plain}{\fancyhf{}\fancyfoot[R]{\thepage}\renewcommand{\headrulewidth}{0pt}}
      - \AtBeginDocument{\thispagestyle{empty}\setcounter{page}{0}}
      - \fancypagestyle{empty}{\fancyhf{}\renewcommand{\headrulewidth}{0pt}}
      - \fancypagestyle{plain}{\fancyhf{}\renewcommand{\headrulewidth}{0pt}}
date: "`r Sys.Date()`"
published-title: "DATA"
lang: pl
---

# Inicjalizacja {.unnumbered}

W tej części ładowane są biblioteki oraz inicjalizowane są zmienne.

Zmienna $FORMAT$ jest flagą, która wskazuje jaki silnik został wykorzystany
podczas renderowania. Wykorzystane jest to podczas tworzenia wykresów. Język
R wtedy decyduje, czy wyrenderować wersję internetową (HTML: grafy 
interaktywne, zmieniające kolor w zależności od motywu), 
lub dokumentową (PDF: stałe zdjęcia).

```{r}
#| code-fold: TRUE
#| code-summary: "Import bibliotek"
#| echo: true
#| results: "hide"
#| warning: false
#| message: false
if (!require("quantmod")) install.packages("quantmod")
library(quantmod)
library(ggplot2)
library(readxl)
library(tseries)

if (!require("highcharter")) install.packages("highcharter")
library("highcharter")

FORMAT<-knitr::pandoc_to()
if (is.null(FORMAT)) {
  FORMAT <- "html"
}
```


# Wstęp

## Cel
W tym projekcie porównamy różne metody predykcji akcji giełdowych spółki 
**PZU** (Powszechny Zakład Ubezpieczeń S.A.) oraz zbadamy wpływ dodania innych
zmiennych na jakość danych wyjściowych.

Badanie rozpocznie się od stworzenia modelu naiwnego (bazowego), do którego
porównywać się będą inne metryki. Model ten będzie zakładał, że 
$$
\text{predykowana cena} = \text{cena wczorajsza}
$$
Następnie zostana wykorzystane bardziej złożone funkcje jak $VAR$ czy $ARIMAX$
(*przez autoarime*), do których później dodatkowo zostaną dołożone kolejne
wymiary (np. dane o inflacji, stopie bezrobocia czy PKB) aby zweryfikować
wpływ danych makroekonomicznych.

## Dane

Dane giełdowe pobrane zostaną pobrane z biblioteki **quantmod** poprzez API
Yahoo Finance do GPW (Giełdy Papierów Wartościowych).

```{r}
#| fig-cap: !expr "if (knitr::is_latex_output()) 'Wykres akcji spółki PZU' else NULL"
#| renderings: [light, dark]
pzu_raw<-getSymbols("PZU.WA", auto.assign = F)

if(FORMAT == "html"){
  highchart(type = "stock") %>% 
    hc_title(text = "Wykres akcji spółki PZU") %>% 
    hc_add_series(pzu_raw, name = "Cena zamknięcia") %>% 
    hc_navigator(enabled = TRUE) %>%
    hc_scrollbar(enabled = TRUE)
}else{
  chartSeries(pzu_raw, 
    theme = chartTheme("white"), name = "")
}
```

Wskaźniki makroekonomiczne zostały pobrane ze strony **GUS** 
(Główny Urząd Statystyczny) z podstrony [Wskaźniki makroekonomiczne](https://bazydanych.new.stat.gov.pl/wskazniki-makroekonomiczne)
i pliku **Kwartalne wskaźniki makroekonomiczne** i arkusza **RACHUNKI NARODOWE**.
Te dane zostały następnie przerobione ręcznie do pliku **makro.xlsx**.

```{r}
makro <- read_excel("makro.xlsx")
ts_data <- ts(makro$WARTOŚĆ, frequency = 4)

plot(ts_data)
```



```{r}
# https://stat.gov.pl/obszary-tematyczne/rynek-pracy/bezrobocie-rejestrowane/stopa-bezrobocia-rejestrowanego-w-latach-1990-2026,4,1.html
dane_wektora <- c(
  # 1990
  0.3, 0.8, 1.5, 1.9, 2.4, 3.1, 3.8, 4.5, 5.0, 5.5, 5.9, 6.5,
  # 1991
  6.6, 6.8, 7.1, 7.3, 7.7, 8.4, 9.4, 9.8, 10.5, 10.8, 11.1, 12.2,
  # 1992
  12.1, 12.4, 12.1, 12.2, 12.3, 12.6, 13.1, 13.4, 13.6, 13.5, 13.5, 14.3,
  # 1993
  14.2, 14.4, 14.4, 14.4, 14.3, 14.8, 15.4, 15.4, 15.4, 15.3, 15.5, 16.4,
  # 1994
  16.7, 16.8, 16.7, 16.4, 16.2, 16.6, 16.9, 16.8, 16.5, 16.2, 16.1, 16.0,
  # 1995
  16.1, 15.9, 15.5, 15.2, 14.8, 15.2, 15.3, 15.2, 15.0, 14.7, 14.7, 14.9,
  # 1996
  15.4, 15.5, 15.4, 15.1, 14.7, 14.3, 14.1, 13.8, 13.5, 13.2, 13.3, 13.2,
  # 1997
  13.1, 13.0, 12.6, 12.1, 11.7, 11.6, 11.3, 11.0, 10.6, 10.3, 10.3, 10.3,
  # 1998
  10.7, 10.6, 10.4, 10.0, 9.7, 9.6, 9.6, 9.5, 9.6, 9.7, 9.9, 10.4,
  # 1999
  11.4, 11.9, 12.0, 11.8, 11.6, 11.6, 11.8, 11.9, 12.1, 12.2, 12.5, 13.1,
  # 2000
  13.7, 14.0, 14.0, 13.8, 13.6, 13.6, 13.8, 13.9, 14.0, 14.1, 14.5, 15.1,
  # 2001
  15.7, 15.9, 16.1, 16.0, 15.9, 15.9, 16.0, 16.2, 16.3, 16.4, 16.8, 17.5,
  # 2002 (Wariant b)
  20.1, 20.2, 20.1, 19.9, 19.2, 19.4, 19.4, 19.5, 19.5, 19.5, 19.7, 20.0,
  # 2003
  20.6, 20.7, 20.6, 20.3, 19.8, 19.7, 19.6, 19.5, 19.4, 19.3, 19.5, 20.0,
  # 2004
  20.6, 20.6, 20.4, 19.9, 19.5, 19.4, 19.3, 19.1, 18.9, 18.7, 18.7, 19.0,
  # 2005
  19.4, 19.4, 19.2, 18.7, 18.2, 18.0, 17.9, 17.7, 17.6, 17.3, 17.3, 17.6,
  # 2006
  18.0, 18.0, 17.8, 17.2, 16.5, 15.9, 15.7, 15.5, 15.2, 14.9, 14.8, 14.8,
  # 2007
  15.1, 14.8, 14.3, 13.6, 12.9, 12.3, 12.1, 11.9, 11.6, 11.3, 11.2, 11.2,
  # 2008
  11.5, 11.3, 10.9, 10.3, 9.8, 9.4, 9.2, 9.1, 8.9, 8.8, 9.1, 9.5,
  # 2009
  10.4, 10.9, 11.1, 10.9, 10.7, 10.6, 10.7, 10.8, 10.9, 11.1, 11.4, 12.1,
  # 2010
  12.9, 13.2, 13.0, 12.4, 12.1, 11.7, 11.5, 11.4, 11.5, 11.5, 11.7, 12.4,
  # 2011
  13.1, 13.4, 13.3, 12.8, 12.4, 11.9, 11.8, 11.8, 11.8, 11.8, 12.1, 12.5,
  # 2012
  13.2, 13.4, 13.3, 12.9, 12.6, 12.3, 12.3, 12.4, 12.4, 12.5, 12.9, 13.4,
  # 2013
  14.2, 14.4, 14.3, 14.0, 13.6, 13.2, 13.1, 13.0, 13.0, 13.0, 13.2, 13.4,
  # 2014
  13.9, 13.9, 13.5, 13.0, 12.5, 12.0, 11.8, 11.7, 11.5, 11.3, 11.4, 11.4,
  # 2015
  11.9, 11.9, 11.5, 11.1, 10.7, 10.2, 10.0, 9.9, 9.7, 9.6, 9.6, 9.7,
  # 2016
  10.2, 10.2, 9.9, 9.4, 9.1, 8.7, 8.5, 8.4, 8.3, 8.2, 8.2, 8.2,
  # 2017
  8.5, 8.4, 8.0, 7.6, 7.3, 7.0, 7.0, 7.0, 6.8, 6.6, 6.5, 6.6,
  # 2018
  6.8, 6.8, 6.6, 6.3, 6.1, 5.8, 5.8, 5.8, 5.7, 5.7, 5.7, 5.8,
  # 2019
  6.1, 6.1, 5.9, 5.6, 5.4, 5.3, 5.2, 5.2, 5.1, 5.0, 5.1, 5.2,
  # 2020 (W grudniu przyjęto wariant b, czyli 6.8, żeby pasowało do 2021b)
  5.5, 5.5, 5.4, 5.8, 6.0, 6.1, 6.1, 6.1, 6.1, 6.1, 6.1, 6.8,
  # 2021 (Wariant b)
  7.0, 7.1, 6.9, 6.8, 6.6, 6.4, 6.3, 6.2, 6.1, 5.9, 5.8, 5.8,
  # 2022
  5.9, 5.9, 5.8, 5.6, 5.4, 5.2, 5.2, 5.2, 5.1, 5.1, 5.1, 5.2,
  # 2023
  5.5, 5.6, 5.4, 5.3, 5.1, 5.1, 5.0, 5.0, 5.0, 5.0, 5.0, 5.1,
  # 2024
  5.4, 5.4, 5.3, 5.1, 5.0, 4.9, 5.0, 5.0, 5.0, 4.9, 5.0, 5.1,
  # 2025
  5.4, 5.5, 5.4, 5.2, 5.1, 5.1, 5.4, 5.5, 5.6, 5.6, 5.6, 5.7,
  # 2026 (Dane do kwietnia włącznie)
  6.0, 6.1, 6.1, 6.0
)

# 2. Tworzenie obiektu klasy 'ts' (szereg czasowy o kroku miesięcznym)
bezrobocie_ts <- ts(
  data = dane_wektora, 
  start = c(1990, 1),      # Start: styczeń 1990
  frequency = 12           # Częstotliwość: 12 miesięcy w roku
)

# 3. Kontrola poprawności danych
print("--- POCZĄTEK SZEREGU ---")
print(head(bezrobocie_ts, 12))

print("--- KONIEC SZEREGU ---")
print(tail(bezrobocie_ts, 12))

# 4. Szybki wykres testowy, aby upewnić się, czy nie ma anomalii
plot(
  bezrobocie_ts, 
  main = "Stopa bezrobocia rejestrowanego w Polsce (1990-2026)", 
  ylab = "Stopa bezrobocia (%)", 
  xlab = "Lata", 
  col = "darkblue", 
  lwd = 2
)
```

```{r}
#https://nbp.pl/statystyka-i-sprawozdawczosc/inflacja-bazowa/
# CPI - ten sam miesiac rok wstecz
```

```{=latex}
\renewcommand{\listfigurename}{Spis rysunków}
\listoffigures
```
