---
title: "Predykcja cen akcji spółki PZU oraz korelacja z czynnikimi gospodarczymi"
subtitle: "Analiza i prognozowanie wielowymiarowego szeregu czasowego"
author:
  - name: "Maciej Kuchcik"
  - name: "Andrzej Szuwald"
    affiliation:
      - "Uniwersytet Ekonomiczny w Katowicach"
      - "Analiza zjawisk dynamicznych"
title-block-banner: true
format:
  html:
    output-file: "wybor_tematu.html"
    code-fold: true
    other-links: false
    code-block-bg: true
    code-block-border-left: "#666666"
    theme:
      light: [flatly,arrow]
      dark: [darkly,dark]
    toc: true
    toc-depth: 5
    toc-expand: 5
    embed-resources: true
    respect-user-color-scheme: true
    include-in-header:
      text: |
        <style>
          .quarto-color-scheme-toggle {
            position: fixed !important;
            top: 20px;
            right: 20px;
            z-index: 1000; /* Keeps it on top of all text and elements */
            background: rgba(255, 255, 255, 0.8); /* Slight background so text doesn't clash */
            padding: 5px 10px;
            border-radius: 5px;
            box-shadow: 0 2px 5px rgba(0,0,0,0.1);
          }
          /* Adjust background for dark mode compatibility */
          .quarto-dark .quarto-color-scheme-toggle {
            background: rgba(33, 33, 33, 0.8);
          }
        </style>
  pdf:
    toc: true
    bibliography: bibliografia.bib
    csl: apa.csl
    number-sections: true
    colorlinks: true
    pdf-engine: xelatex
    documentclass: scrartcl
    papersize: letter
    lof: false
    mainfont: "Times New Roman"
    sansfont: "Times New Roman"
    header-includes:
      - \addtokomafont{disposition}{\rmfamily}
      - \addtokomafont{caption}{\rmfamily}
      - \addtokomafont{captionlabel}{\rmfamily}
      - \usepackage{etoolbox}
      - \usepackage{fancyhdr}
      - \pretocmd{\section}{\clearpage}{}{}
      - \let\oldlistoffigures\listoffigures
      - \renewcommand{\listoffigures}{{\rmfamily\oldlistoffigures}}
      - \KOMAoptions{listof=totoc}
      - \usepackage{hyperref}
      - \hypersetup{linkcolor=black, urlcolor=black, citecolor=black}
      - \pagestyle{fancy}
      - \fancyhf{}
      - \fancyfoot[R]{\thepage}
      - \renewcommand{\headrulewidth}{0pt}
      - \fancypagestyle{plain}{\fancyhf{}\fancyfoot[R]{\thepage}\renewcommand{\headrulewidth}{0pt}}
      - \AtBeginDocument{\thispagestyle{empty}\setcounter{page}{0}}
      - \fancypagestyle{empty}{\fancyhf{}\renewcommand{\headrulewidth}{0pt}}
      - \fancypagestyle{plain}{\fancyhf{}\renewcommand{\headrulewidth}{0pt}}
date: "`r Sys.Date()`"
published-title: "DATA"
lang: pl
---

# Inicjalizacja {.unnumbered}

W tej części ładowane są biblioteki oraz inicjalizowane są zmienne.

Zmienna $FORMAT$ jest flagą, która wskazuje jaki silnik został wykorzystany podczas renderowania. Wykorzystane jest to podczas tworzenia wykresów. Język R wtedy decyduje, czy wyrenderować wersję internetową (HTML: grafy interaktywne, zmieniające kolor w zależności od motywu), lub dokumentową (PDF: stałe zdjęcia).

```{r}
#| code-fold: TRUE
#| code-summary: "Import bibliotek"
#| echo: true
#| results: "hide"
#| warning: false
#| message: false
if (!require("quantmod")) install.packages("quantmod")
library(quantmod)
library(ggplot2)
if (!require("readxl")) install.packages("readxl")
library(readxl)
if (!require("tseries")) install.packages("tseries")
library(tseries)
if (!require("highcharter")) install.packages("highcharter")
library("highcharter")
if (!require("forecast")) install.packages("forecast")
library(forecast)
#if (!require("midasr")) install.packages("midasr")
#library(midasr)
if (!require("vars")) install.packages("vars")
library(vars)

options(highcharter.lang = list(
    months = c("Styczeń", "Luty", "Marzec", "Kwiecień", "Maj", "Czerwiec", 
               "Lipiec", "Sierpień", "Wrzesień", "Październik", 
               "Listopad", "Grudzień"),
    shortMonths = c("Sty", "Lut", "Mar", "Kwi", "Maj", "Cze", 
                    "Lip", "Sie", "Wrz", "Paź", "Lis", "Gru"),
    weekdays = c("Niedziela", "Poniedziałek", "Wtorek", "Środa", "Czwartek", 
                 "Piątek", "Sobota"),
    shortWeekdays = c("Nie", "Pon", "Wto", "Śro", "Czw", "Pią", "Sob"),
    rangeSelectorFrom = "Od",
    rangeSelectorTo = "Do",
    rangeSelectorZoom = "Zakres",
    loading = "Ładowanie..."
  )
)

FORMAT<-knitr::pandoc_to()
if (is.null(FORMAT)) {
  FORMAT <- "html"
}
```

```{r}
#| code-summary: "Funkcja 'rysuj_rdzen'"
# Autor: Maciej Kuchcik

rysuj_rdzen <- function(dane_ts, tytul, etykieta_y, kolory) {
  plot(dane_ts, xlab = "Rok", ylab = etykieta_y, 
       main = tytul, col = kolory$linia, lwd = 2)
  grid(col = kolory$siatka)
  
  start_zagrozenia <- 2020 + (3 - 1) / 12
  koniec_zagrozenia <- 2023 + (6 - 1) / 12
  
  rect(start_zagrozenia, par("usr")[3], koniec_zagrozenia, par("usr")[4], 
       col = rgb(1, 0, 0, 0.12), border = NA)
  
  legend("topleft", legend = "COVID", fill = rgb(1, 0, 0, 0.12), 
         border = NA, bty = "n")
}

rysuj_makro_wykres <- function(dane_ts, tytul, etykieta_y, format = "pdf") {
  # Zawsze: jasna
  jasne_kolory <- list(linia = "royalblue", siatka = "#cccccc")
  par(bg = "white", col.axis = "black", col.lab = "black", 
      col.main = "black", fg = "black")
  rysuj_rdzen(dane_ts, ifelse(format == "html", tytul, ""),
              
              etykieta_y, jasne_kolory)
  
  # HTML: rysujemy też wersję ciemną
  if (format == "html") {
    par(bg = "#222222", col.axis = "#dddddd", col.lab = "#dddddd", 
        col.main = "#dddddd", fg = "#dddddd")
    ciemne_kolory <- list(linia = "#6baed6", siatka = "#444444")
    rysuj_rdzen(dane_ts, tytul, etykieta_y, ciemne_kolory)
    
    # Reset po HTML
    par(bg = "white", col.axis = "black", col.lab = "black", 
        col.main = "black", fg = "black")
  }
}
```

```{r}
#| code-summary: "Funkcja 'wykres_predykcji'"
# Autor: Maciej Kuchcik

wykres_predykcji <- function(daty, cena_real, cena_pred, blad,
                              tytul, nazwa_modelu, format = FORMAT) {
  if (format == "html") {
    df <- data.frame(
      x           = as.numeric(as.POSIXct(daty)) * 1000,
      rzeczywiste = cena_real,
      prognoza    = cena_pred,
      blad        = blad
    )
    highchart() |>
      hc_title(text = tytul) |>
      hc_xAxis(type = "datetime") |>
      hc_yAxis_multiples(
        list(title = list(text = "Cena zamknięcia (zł)"), opposite = FALSE),
        list(title = list(text = "Błąd (zł)"), opposite = TRUE, gridLineWidth = 0)
      ) |>
      hc_add_series(
        data = list_parse2(data.frame(x = df$x, y = df$rzeczywiste)),
        type = "line", name = "Rzeczywista", color = "#2196F3", yAxis = 0
      ) |>
      hc_add_series(
        data = list_parse2(data.frame(x = df$x, y = df$prognoza)),
        type = "line", name = paste0("Prognoza ", nazwa_modelu),
        color = "#FF9800", dashStyle = "ShortDash", yAxis = 0
      ) |>
      hc_add_series(
        data = list_parse2(data.frame(x = df$x, y = df$blad)),
        type = "line", name = "Błąd", color = "rgba(229,57,53,0.5)", yAxis = 1
      ) |>
      hc_tooltip(valueDecimals = 2, valueSuffix = " zł", shared = TRUE) |>
      hc_legend(enabled = TRUE) |>
      hc_rangeSelector(enabled = TRUE) |>
      hc_scrollbar(enabled = TRUE)
  } else {
    par(bg = "white", col.axis = "black", col.lab = "black",
        col.main = "black", fg = "black")
    plot(daty, cena_real, type = "l", col = "royalblue", lwd = 1.5,
         xlab = "Data", ylab = "Cena zamknięcia (zł)", main = tytul)
    lines(daty, cena_pred, col = "tomato", lwd = 1.5, lty = 2)
    grid(col = "#cccccc")
    par(new = TRUE)
    plot(daty, blad, type = "l", col = adjustcolor("red3", alpha.f = 0.4),
         lwd = 1, axes = FALSE, xlab = "", ylab = "")
    axis(4, col = "red3", col.axis = "red3")
    mtext("Błąd (zł)", side = 4, line = 3, col = "red3")
    legend("topleft",
           legend = c("Rzeczywista", paste0("Prognoza ", nazwa_modelu), "Błąd"),
           col = c("royalblue", "tomato", "red3"),
           lty = c(1, 2, 1), lwd = 2, bty = "n")
  }
}
```

```{r}
#| code-summary: "Funkcja 'oblicz_metryki'"
# Autor: Maciej Kuchcik

oblicz_metryki <- function(blad, cena_real) {
  c(
    MAE  = mean(abs(blad)),
    RMSE = sqrt(mean(blad^2)),
    MAPE = mean(abs(blad / cena_real)) * 100
  )
}
```

```{r}
#| code-summary: "Funkcja 'prognoza_var_rekursywna'"
# Autor: Maciej Kuchcik

prognoza_var_rekursywna <- function(historia_df, test_xts, p_opt) {
  n <- nrow(test_xts)
  prognozy <- numeric(n)
  for (i in seq_len(n)) {
    dodatkowe <- if (i > 1) as.data.frame(test_xts)[seq_len(i - 1), , drop = FALSE] else NULL
    okno <- rbind(historia_df, dodatkowe)
    model_tmp <- VAR(okno, p = p_opt, type = "const")
    pred <- predict(model_tmp, n.ahead = 1)
    prognozy[i] <- pred$fcst$zamkniecia[1, "fcst"]
  }
  prognozy
}
```

```{r}
#| code-summary: "Funkcja 'estymuj_var'"
# Autor: Maciej Kuchcik

estymuj_var <- function(dane, lag.max = 10) {
  p_opt <- as.integer(VARselect(dane, lag.max = lag.max, type = "const")$selection["AIC(n)"])
  cat("Optymalny rząd VAR (AIC):", p_opt, "\n")
  list(
    model = VAR(dane, p = p_opt, type = "const"),
    p_opt = p_opt
  )
}
```

```{r}
#| code-summary: "Funkcja 'wykres_acf_pacf'"
# Autor: Maciej Kuchcik

# Rysuje obok siebie ACF i PACF jednego szeregu. Jak rysuj_makro_wykres:
# zawsze wersja jasna, a w HTML dodatkowo ciemna (przełączana motywem).
wykres_acf_pacf <- function(series, tytul, lag_max = 40, format = FORMAT) {
  s <- as.numeric(na.omit(series))
  rdzen <- function(kolory) {
    op <- par(mfrow = c(1, 2), bg = kolory$bg, col.axis = kolory$fg,
              col.lab = kolory$fg, col.main = kolory$fg, fg = kolory$fg)
    on.exit(par(op), add = TRUE)
    acf(s,  main = paste("ACF:",  tytul), lag.max = lag_max, col = kolory$linia, lwd = 2)
    pacf(s, main = paste("PACF:", tytul), lag.max = lag_max, col = kolory$linia, lwd = 2)
  }
  rdzen(list(bg = "white", fg = "black", linia = "royalblue"))
  if (format == "html") {
    rdzen(list(bg = "#222222", fg = "#dddddd", linia = "#6baed6"))
  }
}
```

# Wstęp

## Cel {#cel}

W tym projekcie porównamy różne metody predykcji akcji giełdowych spółki **PZU** (Powszechny Zakład Ubezpieczeń S.A.) oraz zbadamy wpływ dodania innych zmiennych na jakość danych wyjściowych.

Badanie rozpocznie się od stworzenia modelu naiwnego (bazowego), do którego porównywać się będą inne metryki. Model ten będzie zakładał, że $$\text{predykowana cena} = \text{cena wczorajsza}$$ Następnie zostana wykorzystane bardziej złożone funkcje jak $VAR$ czy $ARIMAX$ (*przez autoarime*), do których później dodatkowo zostaną dołożone kolejne wymiary (np. dane o inflacji, stopie bezrobocia czy PKB) aby zweryfikować wpływ danych makroekonomicznych.

## Dane

Dane giełdowe pobrane zostaną pobrane z biblioteki **quantmod** poprzez API Yahoo Finance do GPW (Giełdy Papierów Wartościowych).

### Giełda PZU

```{r}
#| fig-cap: !expr "if (knitr::is_latex_output()) 'Wykres akcji spółki PZU' else NULL"
#| renderings: [light, dark]
#| code-summary: "Pobranie danych giełdowych"
# Autor: Maciej Kuchcik

pzu_raw<-getSymbols("PZU.WA", auto.assign = F)

if(FORMAT == "html"){
  p <- highchart(type = "stock")
  p <- hc_title(p, text = "Wykres akcji spółki PZU")
  p <- hc_add_series(p, pzu_raw, name = "Cena")
  p <- hc_navigator(p, enabled = TRUE)
  p <- hc_scrollbar(p, enabled = TRUE)
  
  p <- hc_yAxis(p, 
    min = 0, 
    max = max(Cl(pzu_raw))
  )
  
  p
}else{
  chartSeries(pzu_raw, 
    theme = chartTheme("white"), name = "")
}
```

### Wskaźniki makroekonomiczne

Wskaźniki makroekonomiczne zostały pobrane ze strony **GUS** (Główny Urząd Statystyczny) i pliku **Kwartalne wskaźniki makroekonomiczne** lub **Wybrane miesięczne wskaźniki makroekonomiczne** [(@gus_wskazniki_2026)]{.content-visible when-format="pdf"}.

- PKB pobrano z danych kwartalnych z arkusza **RACHUNKI NARODOWE**.
- Inflacje pobrano z danych miesięcznych z arkusza **WSKAŹNIKI CEN**.
- Procentową stopę bezrobocia pobrano z danych miesięcznych z arkusza **RYNEK PRACY**.

Te dane zostały następnie przerobione ręcznie do pliku **makro.xlsx** do arkuszy o odpowiednich nazwach.

```{r}
#| fig-cap: !expr "if (knitr::is_latex_output()) 'Produkt Krajowy Brutto Polski' else NULL"
#| renderings: [light, dark]
#| code-summary: "Pobranie danych o PKB"
# Autor: Maciej Kuchcik

pkb_raw <- read_excel("makro.xlsx", sheet = "PKB")

rok<-as.numeric(format( min(as.Date(pkb_raw$DATA)), "%Y"))
kwartal<-(as.numeric(format( min(as.Date(pkb_raw$DATA)),"%m")) - 1) %/% 3 + 1

pkb_ts <- ts(as.numeric(as.character(pkb_raw$WARTOŚĆ)), 
             frequency = 4, start = c(rok, kwartal))
rysuj_makro_wykres(pkb_ts/1000, "Produkt Krajowy Brutto Polski", 
                   "Wartość (mln zł)", FORMAT)
```

```{r}
#| fig-cap: !expr "if (knitr::is_latex_output()) 'Inflacja' else NULL"
#| renderings: [light, dark]
#| code-summary: "Pobranie danych o inflacji"
# Autor: Maciej Kuchcik

inflacja_raw <- read_excel("makro.xlsx", sheet = "Inflacja")

rok<-as.numeric(format( min(as.Date(inflacja_raw$DATA)), "%Y"))
miesiac<-as.numeric(format( min(as.Date(inflacja_raw$DATA)),"%m"))

inflacja_ts <- ts(as.numeric(as.character(inflacja_raw$WARTOŚĆ)), 
                  frequency = 12, start = c(rok, miesiac))
rysuj_makro_wykres(inflacja_ts - 100, "Inflacja", "Inflacja %", FORMAT)
```

```{r}
#| fig-cap: !expr "if (knitr::is_latex_output()) 'Procentowa stopa bezrobocia' else NULL"
#| renderings: [light, dark]
#| code-summary: "Pobranie danych o stopie bezrobocia"
# Autor: Maciej Kuchcik

bezrobocie_raw <- read_excel("makro.xlsx", sheet = "Bezrobocie%")

rok<-as.numeric(format( min(as.Date(bezrobocie_raw$DATA)), "%Y"))
miesiac<-(as.numeric(format( min(as.Date(bezrobocie_raw$DATA)),"%m")))

bezrobocie_ts <- ts(as.numeric(as.character(bezrobocie_raw$WARTOŚĆ)), 
                    frequency = 12, start = c(rok, miesiac))
rysuj_makro_wykres(
  bezrobocie_ts, "Procentowa stopa bezrobocia", "% stopa bezrobocia", FORMAT)
```

## Wyznaczenie wspólnego zakresu dat

Należy zbadać, czy wszystkie dane mają tą samą datę początkową i końcą. Jeżeli ich daty się różnią, należy skrócić wszystkie zbiory do największej z daty początkowych oraz najmniejszej z dat końcowych (biorąc pod uwagę różne częstotliwości).

```{r}
#| code-summary: "Analiza zakresów dat"
# Autor: Maciej Kuchcik

zbadaj_daty<-function(data_ts) {
  min_data <- start(data_ts)
  max_data <- end(data_ts)
  freq <- frequency(data_ts)
  
  freq_name <- switch(as.character(freq),
                      "1"  = "roczne",
                      "4"  = "kwartalne",
                      "12" = "miesięczne",
                      "52" = "tygodniowe",
                      "dzienne")


cat(sprintf(
  "Szereg czasowy '%s' trwa od %d-%02d do %d-%02d o częstotliwości: %s.",
              deparse(substitute(data_ts)), 
              min_data[1], min_data[2], 
              max_data[1], max_data[2], 
              freq_name), "\n")
}

cat(sprintf(
  "Dane giełdowe PZU obejmują zakres od %s do %s o częstotliwości: dzienne.",
            as.character(index(first(pzu_raw))), 
            as.character(index(last(pzu_raw)))), "\n")
zbadaj_daty(pkb_ts)
zbadaj_daty(bezrobocie_ts)
zbadaj_daty(inflacja_ts)
```

Początki: 2010-05-11, 2009-01, 2010-01, 2010-01.

- Najpóźniejszy start to **2010-05-11**. Ze względu na szereg kwartalny, musimy zaokrąglić to do najbliższego pełnego okresu: **2010-07-01** (początek trzeciego kwartału). 

Końce: 2026-06-12, 2025-01, 2026-04, 2026-04.

- Najwcześniejszy koniec to **2025-01**. Ze względu na to, że to szereg kwartalny, możemy brać daty aż do końca tego kwartału: **2025-03-31**.

```{r}
#| code-summary: "Wyfiltrowanie danych do dat"
# Autor: Maciej Kuchcik

przytnij_dane <- function(data) {
  start <- as.Date("2010-07-01")
  end   <- as.Date("2025-03-31")
  dane_xts <- as.xts(data)
  index(dane_xts) <- as.Date(index(dane_xts))
  window(dane_xts, start = start, end = end)
}

pkb_final        <- przytnij_dane(pkb_ts)
bezrobocie_final <- przytnij_dane(bezrobocie_ts)
inflacja_final   <- przytnij_dane(inflacja_ts)
pzu_final        <- przytnij_dane(pzu_raw)
```

## Synchronizacja danych
```{r}
#| code-summary: "Synchronizacja danych"
# Autor: Maciej Kuchcik

synchronizuj_z_gielda <- function(macro_xts, target_index) {
  # 1. merge z pustym (aby zachowac ilosc)
  # 2. wypelniamy locf, zeby zachowac ostatnia wartosc
  # 3. filtrjemy przez target (dni w gieldzie-nie dziala np w weekendy)
  return(na.locf(merge(macro_xts, xts(order.by = target_index)))[target_index])
}
index <- index(pzu_final)

pkb_daily        <- synchronizuj_z_gielda(pkb_final, index)
bezrobocie_daily <- synchronizuj_z_gielda(bezrobocie_final, index)
inflacja_daily   <- synchronizuj_z_gielda(inflacja_final, index)

c(nrow(pkb_daily), nrow(bezrobocie_daily), 
  nrow(inflacja_daily), nrow(pzu_final))
```

```{r}
#| code-summary: "Stworzenie wspólnej kolekcji"
# Autor: Maciej Kuchcik

all_data <- merge(pzu_final, pkb_daily, bezrobocie_daily, inflacja_daily)
names(all_data) <- c("PZU.WA.Open", "PZU.WA.High", "PZU.WA.Low", 
                     "PZU.WA.Close", "PZU.WA.Volume", "PZU.WA.Adjusted", 
                     "PKB", "Bezrobocie","Inflacja")
class(all_data)
head(all_data)
```

## Podział danych na zbiór treningowy i testowy

W analizie szeregów czasowych (VAR, ARIMA) standardem jest podział na próbę **wewnątrzpróbkową** (*in-sample*, treningową) oraz **pozapróbkową** (*out-of-sample*, testową). Wszystkie modele porównujemy uczciwie na tym samym zbiorze testowym.

Dane dzielimy chronologicznie w proporcji **80/20**:

- **Treningowy (80%)** - estymacja modeli (*in-sample*),
- **Testowy (20%)** - ocena jakości predykcji pozapróbkowej (*out-of-sample*).

```{r}
#| code-summary: "Podział danych na 80-20%"
# Autor: Maciej Kuchcik

n <- nrow(all_data)

n_train <- floor(0.80 * n)
n_test  <- n - n_train

all_data_train <- all_data[1:n_train, ]
all_data_test  <- all_data[(n_train + 1):n, ]

cat(sprintf(
  "Liczba obserwacji: %d
    Treningowy (80%%): %d  (%s - %s)
    Testowy    (20%%): %d  (%s - %s)\n",
  n,
  nrow(all_data_train), as.character(index(first(all_data_train))),
    as.character(index(last(all_data_train))),
  nrow(all_data_test),  as.character(index(first(all_data_test))),
    as.character(index(last(all_data_test)))
))
```

# Analiza i predykcja

Ta częśc projektu zostanie pośwęcona ostatecznej predykcji dziennych cen zamknięcia akcji spółki PZU wykorzystujac coraz to bardziej zaawansowane metody, by zweryfikować, które dane i jak najbardziej wpływają na jakoś danych wyjściowych. Zostanie zastosowana taka kolejność:

1.  **Model naiwny/bazowy:** $\text{predykcja} = \text{wartość wczorajsza}$. Wykorzystane zostaną tylko dane z cen zamknięcia (jeden wymiar, jedna częstotliwość).
2.  **Model ARIMA:** wykorzystana zostanie *autoarima* na cenach zamknięcia (jeden wymiar, jedna częstotliwość).
3.  **Model VAR A:** użyje funkcji *VAR* oraz pełnych danych giełdowych z cenami zamknięcia, wolumenem, cenami minimalnymi i maksymalnymi (kilka wymiarów, jedna częstotliwość).
4.  **Model VAR B:** do danych z **VAR A** dołożone zostaną dane makroekonomiczne (kilka wymiarów, jedna częstotliwość).

## Model naiwny

Jak opisano we [wstępie](#cel), model naiwny (czy też bazowy) będzie zakładał, że $$\text{predykowana cena} = \text{cena wczorajsza}$$ Będzie to model jednowymiarowy, korzystający tylko z cen zamknięcia i posłuży jako baseline (wartość porównawcza) do predykcji z innych modeli.

```{r}
#| fig-cap: !expr "if (knitr::is_latex_output()) 'Model naiwny - predykcja vs rzeczywistość (zbiór testowy)' else NULL"
#| code-summary: "Wykres predykcji i błędów"
# Autor: Maciej Kuchcik

pzu_train <- all_data_train$PZU.WA.Close
pzu_test  <- all_data_test$PZU.WA.Close
##| renderings: [light, dark]
# predykcja naiwna = cena wczorajsza (lag o 1 dzień) na zbiorze testowym
pzu_test_pred <- lag(all_data$PZU.WA.Close, k = 1)[(n_train + 1):n, ]
pzu_test_real <- pzu_test
blad_naiwny <- as.numeric(pzu_test_real) - as.numeric(pzu_test_pred)

metryki_naiwny <- oblicz_metryki(blad_naiwny, pzu_test_real)

wykres_predykcji(index(pzu_test_real), 
       as.numeric(pzu_test_real), 
       as.numeric(pzu_test_pred), 
       blad_naiwny,
       "Model naiwny - predykcja vs rzeczywistość", "naiwna")

metryki_naiwny
```


**Metryki** (zbiór testowy, ok. 3 lata: 2022-03 – 2025-03):

 - MAE = 0,52 zł - średnio model myli się o ok. 52 grosze,
 - RMSE = 0,74 zł - większy od MAE, zdarzają się pojedyncze dni z większymi skokami (RMSE karze mocniej za duże błędy),
 - MAPE = 1,31% - procentowo błąd jest bardzo mały. Przy cenie akcji z zakresu ok. 23–59 zł pomyłka o 1.31% to właśnie około pół złotego.

**Wykres:**

Linia błędu oscyluje blisko zera przez większość okresu, co potwierdza, że ceny PZU zmieniają się powoli i model naiwny dobrze to wykorzystuje. Widoczne są pojedyncze wyraźne skoki błędu, a największy z 16 września 2024 (ok. -7.5 zł), kolejny 6 września 2023 (ok. -3.2 zł). Okazuje się, że to były [dni wypłat dywidend](https://strefainwestorow.pl/notowania/spolki/PLPZU0000011/dywidendy) dla tej spółki, czego model nie mógł przewidzieć.

## Model ARIMA
TODO
## Model VAR A

### Testy stacjonarności

```{r}
#| code-summary: "Testy stacjonarności"
# Autor: Maciej Kuchcik

czy_stacjonarny <- function(series, nazwa = deparse(substitute(series))) {
  test_wynik <- suppressWarnings(adf.test(series))
  p <- test_wynik$p.value
  p_formatted <- if (p <= 0.01) "< 0.01" else formatC(p, digits = 4, format = "f")
  
  if (p < 0.05) {
    cat(sprintf("%s jest STACJONARNY (%s).\n", nazwa, p_formatted))
    return(1)
  } else {
    cat(sprintf("%s NIE jest stacjonarny (%s).\n", nazwa, p_formatted))
    return(0)
  }
}

sprawdz_wszystkie <- function(data) {
  wyniki <- sapply(names(data), function(col) {
    czy_stacjonarny(na.omit(data[, col]), nazwa = col)
  })
  return(wyniki)
}

sprawdz_wszystkie(all_data_train)
```

Test ADF potwierdza to liczbowo, a wizualnie widać to na korelogramach. Dla **poziomu** ceny zamknięcia autokorelacja (ACF) opada bardzo wolno, a PACF ma silny pik na pierwszym opóźnieniu — typowy obraz szeregu niestacjonarnego z pierwiastkiem jednostkowym:

```{r}
#| fig-cap: !expr "if (knitr::is_latex_output()) 'ACF/PACF: cena zamknięcia (poziom)' else NULL"
#| renderings: [light, dark]
#| code-summary: "ACF/PACF: poziom ceny zamknięcia"
# Autor: Maciej Kuchcik

wykres_acf_pacf(all_data_train$PZU.WA.Close, "cena zamknięcia (poziom)")
```

Po przejściu na **log-zwroty** (`diff(log(...))`) autokorelacja niemal znika — szereg jest stacjonarny i bliski białemu szumowi. To od razu zapowiada, że z samej historii zwrotów trudno cokolwiek przewidzieć (i wyjaśnia późniejszy wynik VAR ≈ model naiwny):

```{r}
#| fig-cap: !expr "if (knitr::is_latex_output()) 'ACF/PACF: log-zwroty ceny zamknięcia' else NULL"
#| renderings: [light, dark]
#| code-summary: "ACF/PACF: log-zwroty ceny zamknięcia"
# Autor: Maciej Kuchcik

wykres_acf_pacf(diff(log(all_data_train$PZU.WA.Close)), "log-zwroty zamknięcia")
```

### Tworzenie modelu

Do modelu VAR(A) trafiają wyłącznie dane giełdowe (kilka wymiarów, jedna częstotliwość). Ceny są niestacjonarne, więc każdą serię sprowadzamy do logarytmicznych stóp zwrotu (`diff(log(...))`). Transformacje liczymy na pełnym szeregu, a dopiero potem dzielimy na trening/test, wtedy nie gubimy zwrotu na granicy podziału.

```{r}
#| code-summary: "Budowa zmiennych stacjonarnych dla VAR A"
# Autor: Maciej Kuchcik

ret_close <-diff(log(all_data$PZU.WA.Close))
ret_high <-diff(log(all_data$PZU.WA.High))
ret_low <-diff(log(all_data$PZU.WA.Low))
ret_vol <- diff(log(all_data$PZU.WA.Volume + 1))

dane_var <- merge(
  zamkniecia = ret_close,
  najwyzsze= ret_high,
  najnizsze= ret_low,
  wolumen =ret_vol
)

colnames(dane_var) <- c("zamkniecia", "najwyzsze", "najnizsze", "wolumen")

dane_var <- dane_var[apply(dane_var, 1, function(r) all(is.finite(r))), ]

# podzial 80/20
koniec_train <- end(all_data_train)
var_A <- dane_var[index(dane_var) <= koniec_train]
var_A_test <- dane_var[index(dane_var) >  koniec_train]

stacjonarnosc_var_A <- sprawdz_wszystkie(var_A)
if (!all(stacjonarnosc_var_A == 1)) {
  warning("Uwaga: nie wszystkie zmienne VAR(A) wyszły stacjonarne w teście ADF.")
}
all(stacjonarnosc_var_A == 1)
```

### Predykcja

Rząd opóźnień $p$ dobieramy kryterium AIC.

```{r}
#| code-summary: "Dobór rzędu i estymacja VAR A"
# Autor: Maciej Kuchcik

var_A_fit <- estymuj_var(var_A)
model_var_A <- var_A_fit$model
p_opt       <- var_A_fit$p_opt
summary(model_var_A)
```

Prognozę pozapróbkową budujemy rekursywnie, a model estymujemy na zbiorze treningowym i krok po kroku dokładamy kolejne zrealizowane obserwacje testowe, za każdym razem prognozując jeden dzień naprzód (okno rozszerzane).


```{r}
#| code-summary: "Rekursywna prognoza VAR A na zbiorze testowym"
#| cache: true
# Autor: Maciej Kuchcik

prognozy <- prognoza_var_rekursywna(as.data.frame(var_A), var_A_test, p_opt)
```

Model prognozuje log-stopę zwrotu. Dzięki temu metryki są w złotówkach i wprost porównywalne z modelem naiwnym, liczone na dokładnie tych samych datach.

```{r}
#| code-summary: "Metryki VAR A i naiwnego"
# Autor: Maciej Kuchcik

daty_test <- index(var_A_test)

cena_real<-as.numeric(all_data$PZU.WA.Close[daty_test])
cena_prev<-as.numeric(lag(all_data$PZU.WA.Close, k = 1)[daty_test])

cena_pred_var <- cena_prev * exp(prognozy)
e_var <- cena_real - cena_pred_var

metryki_var_A <- oblicz_metryki(e_var, cena_real)

cat("Metryki VAR na zbiorze testowym (zł):\n")
print(metryki_var_A)
cat("\nMetryki modelu naiwnego na zbiorze testowym (zł):\n")
print(metryki_naiwny)
```

```{r}
#| fig-cap: !expr "if (knitr::is_latex_output()) 'VAR A: predykcja vs rzeczywistość (zbiór testowy)' else NULL"
#| code-summary: "Wykres predykcji VAR A"
# Autor: Maciej Kuchcik

wykres_predykcji(daty_test, cena_real, cena_pred_var, e_var,
                 "VAR A: predykcja vs rzeczywistość", "VAR A")
##| renderings: [light, dark]
```

**Wynik:** VAR na samych danych giełdowych praktycznie nie różni się od modelu naiwnego (MAE: 0,52 zł, RMSE: 0,74 zł, MAPE: 1,31% są prawie identycznie). Dzienne stopy zwrotu PZU są w praktyce nieprzewidywalne na podstawie własnej historii oraz cen max/min i wolumenu, a prognozowany zwrot oscyluje wokół zera, więc predykcja ceny sprowadza się do **ceny wczorajszej**.

## Model VAR B

Model VAR B rozszerza VAR A o trzy zmienne makroekonomiczne: **PKB** (kwartalne), **inflację** i **stopę bezrobocia** (miesięczne). Pojawia się problem różnych częstotliwości. Dane giełdowe są dzienne, a makro kwartalne/miesięczne.

Do tego celu użyta została funkcja schodkowa (`na.locf`), a nie interpolacja liniowa, ponieważ lepiej odwzorowuje to informacje giełdowe (PKB nie jest znane codziennie.)

### Tworzenie modelu

```{r}
#| code-summary: "Synchronizacja zmiennych schodkowo"
# Autor: Maciej Kuchcik

pkb_d_daily <- synchronizuj_z_gielda(diff(log(pkb_final)), index)
inflacja_d_daily <- synchronizuj_z_gielda(diff(inflacja_final), index)
bezrob_d_daily<- synchronizuj_z_gielda(diff(bezrobocie_final),index)


dane_var_B <- merge(
  zamkniecia = diff(log(all_data$PZU.WA.Close)),
  najwyzsze = diff(log(all_data$PZU.WA.High)),
  najnizsze = diff(log(all_data$PZU.WA.Low)),
  wolumen = diff(log(all_data$PZU.WA.Volume + 1)),
  pkb = pkb_d_daily,
  bezrob= bezrob_d_daily,
  inflacja =inflacja_d_daily
)

colnames(dane_var_B) <- c("zamkniecia", "najwyzsze", 
                    "najnizsze", "wolumen",
                    "pkb", "bezrob", "inflacja")

dane_var_B <- dane_var_B[apply(dane_var_B, 1, 
                         function(r) all(is.finite(r))), ]

# podział 80/20
koniec_train <- end(all_data_train)
var_B <- dane_var_B[index(dane_var_B) <= koniec_train]
var_B_test<- dane_var_B[index(dane_var_B) >  koniec_train]

stacjonarnosc_var_B <- sprawdz_wszystkie(var_B)
if (!all(stacjonarnosc_var_B == 1)) {
  warning("NIE WSZYSTKIE zmienne stacjonarne w ADF.")
}
all(stacjonarnosc_var_B == 1)
```

Mimo że po różnicowaniu i synchronizacji schodkowej szeregi makro są stacjonarne (ADF), to przy częstotliwości dziennej są **silnie persystentne** — wartość jest stała w obrębie kwartału/miesiąca, więc ACF opada bardzo wolno. To wizualnie tłumaczy, dlaczego dzienne makro nie wnosi nowej informacji o ruchach kursu (kolejne dni powtarzają tę samą wartość):

```{r}
#| fig-cap: !expr "if (knitr::is_latex_output()) 'ACF/PACF: dzienny wzrost PKB (schodkowy)' else NULL"
#| renderings: [light, dark]
#| code-summary: "ACF/PACF: makro dzienne (PKB schodkowo)"
# Autor: Maciej Kuchcik

wykres_acf_pacf(pkb_d_daily, "dzienny wzrost PKB (schodkowy)")
```

### Predykcja

```{r}
#| code-summary: "Dobór rzędu i estymacja VAR B"
# Autor: Maciej Kuchcik

var_B_fit <- estymuj_var(var_B)
model_var_B <- var_B_fit$model
p_opt_B  <- var_B_fit$p_opt
summary(model_var_B)
```

```{r}
#| code-summary: "Rekursywna prognoza VAR na zbiorze testowym"
#| cache: true
# Autor: Maciej Kuchcik

prognozy_B <- prognoza_var_rekursywna(as.data.frame(var_B), var_B_test, p_opt_B)
```

```{r}
#| code-summary: "Metryki VAR B w zł (porównywalne z A i naiwnym)"
# Autor: Maciej Kuchcik

daty_test_B <- index(var_B_test)

cena_real_B<- as.numeric(all_data$PZU.WA.Close[daty_test_B])
cena_prev_B<- as.numeric(lag(all_data$PZU.WA.Close, k = 1)[daty_test_B])
cena_pred_var_B <- cena_prev_B * exp(prognozy_B)

e_var_B <- cena_real_B - cena_pred_var_B

metryki_var_B <-oblicz_metryki(e_var_B, cena_real_B)

cat("Metryki VAR na zbiorze testowym (zł):\n")
metryki_var_B
```

```{r}
#| fig-cap: !expr "if (knitr::is_latex_output()) 'VAR B: predykcja vs rzeczywistość (zbiór testowy)' else NULL"
#| renderings: [light, dark]
#| code-summary: "Wykres predykcji VAR B"
# Autor: Maciej Kuchcik

wykres_predykcji(daty_test_B, cena_real_B, cena_pred_var_B, e_var_B,
                 "VAR B: predykcja vs rzeczywistość", "VAR B")
```

**Wynik:** dołożenie danych makroekonomicznych **nie poprawia** prognozy, a VAR B wypada nawet gorzej niż modelu naiwnego.

| Model | MAE (zł) | RMSE (zł) | MAPE |
|---|---|---|---|
| Naiwny | 0.522 | 0.740 | 1.31% |
| VAR A: giełda | 0.523 | 0.740 | 1.31% |
| VAR B: giełda + makro | 0.528 | 0.745 | 1.33% |

# Wyniki

Powód jest spójny z wcześniejszą diagnozą: dane makro zmieniają się wolno (kwartalnie/miesięcznie) i po synchronizacji schodkowej są w obrębie okresu stałe, nie niosą więc informacji o *dziennych* ruchach kursu. Dołożenie trzech zmiennych i dodatkowych parametrów (przy $p=10$) lekko pogarsza wynik pozapróbkowy (delikatne przeuczenie). Wniosek: na częstotliwości dziennej makro nie pomaga przewidywać kursu PZU, różnice między modelami mieszczą się w granicach szumu, a najprostszy model naiwny pozostaje twardym benchmarkiem. Po informację makro o wyższej wartości predykcyjnej należałoby sięgnąć po model jawnie mieszanej częstotliwości (np. MIDAS) zamiast wtłaczać miesięczne/kwartalne dane do dziennego VAR-a.

# Wnioski i podsumowanie

::: {.content-visible when-format="pdf"}
# Bibliografia {.unnumbered}
:::

::: {#refs}
:::


```{=latex}
\renewcommand{\listfigurename}{Spis rysunków}
\listoffigures
```
